ACORDAO-COMPLETO-2340934

ACÓRDÃO 691/2019 ATA 9/2019 - PLENÁRIO

VISTOS, relatados e discutidos estes autos em que se aprecia relatório de levantamento de auditoria realizada no então Ministério das Cidades, para conhecer o funcionamento das organizações, programas, projetos e atividades governamentais relacionadas ao planejamento urbano e à integração das políticas voltadas para a cidade, em especial nos aspectos de mobilidade, saneamento e habitação;
ACORDAM os Ministros do Tribunal de Contas da União, reunidos em Sessão do Plenário, em:
9.1. com fundamento no art. 38, inciso I, da Lei 8.443/1992, determinar à SeinfraUrbana que avalie incorporar no planejamento de suas ações de controle externo as propostas apresentadas no relatório que fundamenta essa decisão; e
9.2. com fundamento no art. 169, inciso V, do Regimento Interno do TCU, arquivar o presente processo.

Relatório de levantamento de auditoria realizada para conhecer o funcionamento das organizações, programas, projetos e atividades governamentais relacionadas ao planejamento urbano e à integração das políticas voltadas para a cidade.

ex-Ministério das Cidades (vinculador).

3. Interessados/Responsáveis: não há.

13.1. Ministros presentes: José Mucio Monteiro (Presidente), Walton Alencar Rodrigues, Benjamin Zymler, Augusto Nardes, Aroldo Cedraz, Raimundo Carreiro, Bruno Dantas e Vital do Rêgo (Relator).
13.2. Ministro-Substituto presente: Marcos Bemquerer Costa.

VITAL DO RÊGO

Adoto como parte do relatório, com os ajustes de forma pertinentes, trechos do Relatório de Levantamento na Gestão Governamental do Planejamento Urbano elaborado pela Secretaria de Fiscalização de Infraestrutura Urbana (Seinfra-Urb) , cujas propostas contaram com a anuência dos dirigentes daquela unidade técnica (peças 120 a 122) :
INTRODUÇÃO
1.1. Antecedentes  
O TCU, por meio da Secretaria de Fiscalização de Infraestrutura Urbana (Seinfraurbana) , tem auditado sistematicamente obras de mobilidade, habitação e saneamento, entre outras. Contudo, tem verificado com frequência a falta de integração entre as diferentes frentes que compõem o enfrentamento aos principais problemas urbanos. Um exemplo recorrente é a construção de grandes conjuntos habitacionais populares em áreas distantes dos centros urbanos, desprovidas de infraestrutura adequada, gerando deseconomias substanciais para o atendimento das necessidades básicas dessa população deslocada. Ou seja, se por um lado a política pública atende a uma necessidade imediata de habitação, gerando um benefício pontual, por outro agrava problemas urbanos como dificuldade de acesso a serviços essenciais, uso ineficiente de infraestruturas existentes etc.
A atuação do TCU, ainda que em grandes obras, geralmente ocorre também de forma pontual. Diante da necessidade de construção de uma visão de longo prazo estratégica dos problemas urbanos e a partir da percepção inicial de que o planejamento urbano pode ser o elemento integrador das diversas políticas que envolvem a infraestrutura urbana, foi proposto este levantamento.
1.2. Identificação simplificada do objeto fiscalizado
O objeto de estudo neste levantamento é a atuação da administração pública, nos três níveis de governo (municipal, estadual e federal) , em relação às políticas públicas relacionadas às cidades e às regiões metropolitanas, em especial no que tange à infraestrutura.
Trata-se de um objeto complexo na medida em que envolve diversos órgãos e instituições, seus relacionamentos, suas interações e suas formas de organização. Também envolve o arcabouço normativo que baliza a atuação desses organismos e a possibilidade de atuação conjunta da rede de controle externo (Tribunais de Contas Estaduais e dos Municípios, Ministério Público etc.) na fiscalização e indução de melhorias na gestão pública.
1.3. Objetivo e escopo da fiscalização
O objetivo do levantamento é conhecer o funcionamento das organizações, programas, projetos e atividades governamentais relacionados ao planejamento urbano e à integração das políticas voltadas para a cidade, em especial, mas não exclusivamente, nos aspectos de mobilidade, saneamento e habitação; mapear a situação dos principais centros urbanos brasileiros; identificar e desenvolver formas de atuação do TCU nessa temática, de forma autônoma ou em parceria com outros órgãos de controle.
O levantamento também pretende mostrar um panorama das principais metrópoles brasileiras, a partir de indicadores considerados mais relevantes para balizar a atuação do Controle Externo. 
1.4. Métodos utilizados e limitações metodológicas
A realização do presente trabalho seguiu os Padrões de Levantamento do Tribunal de Contas da União, publicados na Portaria-Segecex 15, de 9 de maio de 2011. No que coube, aplicaram-se as Normas de Auditoria do TCU – NAT/TCU.
Durante a fase de planejamento, as principais técnicas de diagnóstico empregadas foram a análise stakeholder e a análise e pesquisa documental. A primeira tratou de identificar os atores mais relevantes, seus interesses e forma de atuação na elaboração e execução das diversas políticas públicas voltadas para o desenvolvimento urbano. A segunda buscou levantar informações e documentos referentes às ações de política urbana conduzidas pelos diversos entes federativos, bem como estudos e pesquisas acerca do grau de desenvolvimento urbano de algumas das principais regiões metropolitanas brasileiras.
Durante a fase de execução, foram realizadas entrevistas semi-estruturadas com os gestores do Ministério das Cidades e da Prefeitura de São Paulo e com outros especialistas do setor. A relação dos entrevistados se encontra no Anexo V.
Ainda na fase de execução, foi realizada oficina para elaboração da Matriz SWOT sobre o tema de planejamento urbano com foco preponderante na atuação do MCidades. Participaram da dinâmica especialistas das quatro Secretarias Nacionais do MCidades, especialistas em urbanismo da Universidade de Brasília (UnB) , consultor legislativo da área de planejamento Urbano da Câmera dos Deputados e representante da Secretaria de Estado de Gestão do Território e Habitação do Distrito Federal (Segeth) . A execução da técnica identificou, no ambiente interno, as forças e fraquezas do planejamento urbano e, no ambiente externo, as ameaças e oportunidades. Após a execução da Matriz SWOT foi possível mapear riscos e propor futuras atividades de controle.
VISÃO GERAL DO OBJETO
1.5. Histórico do Planejamento Urbano Integrado no Brasil
Há diversas classificações possíveis sobre a periodização do planejamento urbano no Brasil. Apenas para apresentar um breve histórico, parte-se da classificação de uma importante referência acadêmica, o pesquisador Renato Saboya (2008) , com uma complementação em relação ao período pós 1992. O referido professor do curso de Arquitetura e Urbanismo da UFSC propõe uma fusão das ideias de Flávio Villaça e Maria Cristina da Silva Leme e divide a história do planejamento urbano no Brasil nas seguintes fases:
- 1ª fase: planos de melhoramentos e embelezamento (1875-1930) ;
- 2ª fase: planos de conjunto (1930-1965) ;
- 3ª fase: planos de desenvolvimento integrado (1965-1971) ;
- 4ª fase: planos sem mapas (1971-1992) .
Segundo Villaça (1999) , foi sob a égide dos planos de embelezamento que surgiu o planejamento urbano no Brasil. Eram planos que consistiam basicamente no alargamento de vias, erradicação de ocupações de baixa renda em áreas centrais e implementação de infraestrutura, especialmente de saneamento e ajardinamento de parques e praças. 
A partir da fase dos “planos de conjunto”, também classificada por Villaça como fase do “Urbanismo e do Plano Diretor”, o planejamento passou a incluir toda a cidade e a se preocupar com a integração das diretrizes para todo o território do município, articulando o centro e os bairros, e esses entre si, por meio de sistemas de vias e de transportes. Contudo, o professor Villaça defende que a abordagem a todo o território do município se dá apenas no discurso, pois o centro da cidade ainda é o grande foco de atenção dos planos dessa fase.
Segundo Leme (1999) é também nessa fase que começam a ser feitos os zoneamentos e a elaboração da legislação urbanística de controle dos usos e ocupação do solo.
Um dos principais representantes desse novo tipo de plano é o Plano de Avenidas de Prestes Maia para a cidade de São Paulo, elaborado em 1930. Segundo Villaça (1999) apesar do nome, o plano tratava de outros aspectos dos sistemas urbanos, como estradas de ferro, o metrô, legislação urbanística e habitação.
Figura 1 – Imagem da capa do Plano de Avenidas, de Prestes Maia e esquema geral do Plano
Segundo Leme (1999) , o conjunto de novas vias radiais e perimetrais transformou a cidade concentrada e baseada na locomoção por transporte coletivo (ônibus e bondes) em uma cidade mais dispersa e dependente do tráfego de automóveis.
Outro plano famoso dessa fase é o conhecido Plano Agache, para a cidade do Rio de Janeiro, também elaborado em 1930 e que, além de versar minuciosamente sobre diversos temas urbanos, possuía um detalhado diagnóstico das condições daquele momento na cidade. Esse plano é considerado o pioneiro dos “superplanos” que viriam a ser desenvolvidos nas décadas de 60 e 70.
Figura 2 – Perspectiva de parte do Plano Agache para a cidade do Rio de Janeiro
A terceira fase do planejamento urbano no Brasil, definida por Saboya como planos de desenvolvimento integrado, é marcada pela incorporação de aspectos que vão além daqueles estritamente físico-territoriais, a exemplo de temas econômicos e sociais. Segundo Flavio Villaça, as principais características dos planos desse período são: (i) distanciamento entre as propostas contidas nos planos e a viabilidade de sua implantação; (ii) conflito entre propostas cada vez mais abrangentes e estruturas administrativas cada vez mais setorializadas e especializadas; (iii) dificuldades quanto à aprovação dos planos, que passam a ser da alçada do poder legislativo, sendo que, anteriormente, eram exclusivamente atribuição do poder executivo.
Na quarta fase, segundo Villaça, “os planos passam da complexidade, do rebuscamento técnico e da sofisticação intelectual para o plano singelo, simples – na verdade, simplório – feito pelos próprios técnicos municipais, quase sem mapas, sem diagnósticos técnicos ou com diagnósticos reduzidos se confrontados com os de dez anos antes”. Daí a denominação de “planos sem mapas”. 
O período pós 1992 é marcado, inicialmente, por uma espécie de declínio inicial nos esforços de valorização do planejamento urbano como política estratégica de gestão das cidades, bem como pela busca de sua estruturação por meio de instrumentos legislativos.
A Constituição Federal de 1988 afirmou o princípio da participação social como premissa para a elaboração da política pública e deu destaque ao plano diretor como instrumento básico da gestão urbana brasileira. Tanto que boa parte dos planos diretores pós Constituição de 1988 continham a palavra “participativo” em seus títulos.
Além disso, o texto constitucional deu papel de protagonista aos municípios como principais atores da política de desenvolvimento e gestão urbanos. Nessa fase, o planejamento urbano no Brasil passa a ser tratado mais em instrumentos legais do que em planos propriamente ditos. É uma fase posterior àquela a qual o pesquisador Renato Saboya se referiu como “planos sem mapas”.
Nesse contexto, outro fato relevante para o planejamento urbano no Brasil foi a criação do Estatuto da Cidade, instituído pela Lei Federal 10.257/2001, após onze anos de tramitação do Projeto de Lei que lhe deu origem (PL 5788/90) , enfrentando inúmeras dificuldades, e que constitui um marco na tentativa de afirmar a função social da cidade e da propriedade, promover o direito à cidade e, em particular, criar instrumentos a partir dos quais o planejamento territorial, sobretudo por meio dos planos diretores, deveria apoiar a implementação de outras agendas sociais, inclusive na escala metropolitana. Esses instrumentos serão melhor detalhados mais adiante neste relatório.
Com esses marcos, pode-se afirmar que houve uma mudança na concepção dos planos diretores, passando de uma elaboração mais burocrática e tecnocrática para um formato mais participativo, no qual ganhou protagonismo a atuação da sociedade civil organizada, especialmente os movimentos sociais envolvidos com a reforma urbana. O Plano Diretor Participativo de São Paulo, por exemplo, já elaborado a partir dessas premissas, foi premiado pela ONU-Habitat, a qual defendeu a escolha pelo propósito, contemplado no plano, de “tornar a cidade mais humana, moderna e equilibrada”.
Essa nova fase do planejamento urbano no Brasil pós Estatuto da Cidade indica uma certa preponderância no tratamento da questão do zoneamento, do sistema viário e de transportes e da habitação. Também merece destaque uma crescente incorporação da questão ambiental nos planos diretores municipais.
Mais recentemente, em janeiro de 2015, o governo federal sancionou o Estatuto da Metrópole, que estabelece diretrizes para o planejamento e gestão de regiões metropolitanas e aglomerações urbanas.
Nesse contexto, surge a figura do Plano de Desenvolvimento Urbano Integrado (PDUI) que, segundo o próprio texto da lei, é um “instrumento que estabelece, com base em processo permanente de planejamento, as diretrizes para o desenvolvimento urbano da região metropolitana ou da aglomeração urbana”. O Estatuto da Metrópole inaugura uma época em que o planejamento muda de escala, já que as regiões metropolitanas são cada vez mais importantes no contexto urbano. Não que já não houvesse iniciativas anteriores nesse sentido, mas na maioria dos casos elas eram bastante tímidas e pouco efetivas.
Nos próximos tópicos, será detalhada a legislação aplicada ao planejamento urbano e a situação dos PDUIs em desenvolvimento. 
1.6. Competências Constitucionais e principais legislações aplicáveis ao desenvolvimento Urbano Brasileiro
Este tópico tem como objetivo sintetizar as principais normas que regem o planejamento urbano brasileiro. Assim, apresenta-se uma breve síntese dos: (i) dispositivos constitucionais; (ii) estatuto da cidade; (iii) estatuto da metrópole; (iv) normas aplicáveis a regularização fundiária; e (v) as políticas nacionais.
A Constituição Federal de 1988 (CF/1988) , em seus arts. 182 e 183, atribui a competência pela implementação da política urbana aos municípios. A eles compete a promoção do adequado ordenamento territorial, mediante planejamento e controle do uso, do parcelamento e da ocupação do solo. 
Apesar do protagonismo dos municípios no desenvolvimento das políticas urbanas, o direito urbanístico é de competência legislativa concorrente, cabendo aos estados o estabelecimento de áreas metropolitanas (art. 25, § 3º da CF) e à União o estabelecimento de normas gerais (art. 24, § 1º) . Dessa repartição de competências decorre a necessidade de ações integradas e coordenadas entre os diversos entes federativos. A figura 3 demonstra, de forma sintética, algumas das principais normas e regramentos afetos ao tema.
1.6.1. Estatuto da Cidade
Uma das normas de caráter geral que orienta as políticas urbanas é a Lei 10.257, de 10 de julho de 2001, intitulada de Estatuto da Cidade (EC) . Tem o foco na função social da propriedade, regulamenta e cria novos instrumentos para ordenar o pleno desenvolvimento das funções sociais da cidade. A inserção da política urbana como capítulo constitucional constituiu uma nova ordem jurídico-urbanística que se sedimentou com o EC.
O texto constitucional já estabelecia que o instrumento básico da política de desenvolvimento urbano é o plano diretor municipal, obrigatório a todos os municípios com mais de vinte mil habitantes. Com advento do EC, houve a ratificação do caráter básico da elaboração dos planos diretores municipais para o sucesso da política urbana. Os planos diretores contemplam toda a área do município (urbana e rural) e devem ser revistos a cada 10 anos, pelo menos, sendo peça orientadora na elaboração dos planos plurianuais, das diretrizes orçamentárias e do orçamento anual do município. O plano diretor também traça as diretrizes que orientarão a elaboração das políticas setoriais de desenvolvimento urbano da habitação, do saneamento básico, da mobilidade urbana e outros.  
Dada a relevância do planos diretores, o EC estendeu a obrigatoriedade da elaboração dos planos diretores para além dos municípios com mais de 20 mil habitantes, incluindo: municípios integrantes de regiões metropolitanas e aglomerações urbanas e de áreas de especial interesse turístico; municípios inseridos em área de influência de empreendimentos ou atividades com significativo impacto ambiental de âmbito regional ou nacional; e municípios que pretendam utilizar os instrumentos de política urbana previstos no EC.
O EC trouxe uma maior densidade jurídica aos instrumentos de política urbana previstos na CF/1988 (parcelamento e edificação compulsória; imposto sobre a propriedade predial e territorial urbana (IPTU) progressivo no tempo; e desapropriação compulsória) , além de aumentar esse rol com novos instrumentos como, por exemplo: direito de preempção, outorga onerosa do direito de construir, operações urbanas consorciadas e transferência do direito de construir.
Alguns desses instrumentos urbanísticos previstos no EC e na CF/1988 foram sucintamente descritos no Anexo III. Todos eles só podem ser aplicados caso exista previsão no plano diretor municipal. 
Com relação à gestão democrática da cidade, o EC, buscando fomentar a participação da sociedade na gestão urbana, previu alguns instrumentos como: a criação e o funcionamento de conselhos, a realização de audiências públicas e a realização de conferências municipais de política urbana.
                      TRIBUNAL DE CONTAS DA UNIÃO	TC Processo 032.588/2017-8
Figura 3 - Principais leis relacionadas às políticas urbanas
Fonte: produção própria
1.6.2. Estatuto da Metrópole
Adentrando nas competências dos estados, a eles compete, de acordo com o § 3º do artigo 25 da Constituição Federal, o estabelecimento de regiões metropolitanas, incluindo a condução de uma agenda urbana que atenda às funções públicas de interesse comum (FPICs) . Essas funções foram definidas pelo Estatuto da Metrópole (EM) , Lei 13.089, de 12 de janeiro de 2015, como “política pública ou ação nela inserida cuja realização por parte de um Município, isoladamente, seja inviável ou cause impacto em Municípios limítrofes”. 
Buscando expandir para o nível metropolitano as normas gerais de direito urbanístico estabelecidas no EC, o EM institui instrumentos de governança interfederativa dos diversos entes integrantes de uma região metropolitana na gestão e execução das funções públicas de interesse comum. São exemplos de FPICs, de caráter estruturante na gestão das metrópoles: uso do solo, transporte público/mobilidade urbana e saneamento básico.
O Plano de Desenvolvimento Urbano Integrado (PDUI) é instrumento de destaque no EM e será detalhado mais abaixo neste trabalho. Nos PDUIs são consubstanciadas as estratégias de articulação entre os municípios de forma a propiciar um ganho de sinergia na atuação dos diversos entes. Deveriam, de acordo com redação original do EM, ser elaborados e aprovados três anos após a edição da lei complementar estadual que instituísse a região metropolitana ou, no caso das regiões metropolitanas já existentes, três anos a contar da entrada em vigor do EM, sob pena de responsabilização do governador por crime de improbidade. Esse prazo se esgotaria em janeiro de 2018. 
De acordo com especialistas e gestores entrevistados da Secretaria Nacional de Desenvolvimento Urbano (SNDU) do Ministério das Cidades, em dezembro de 2017, apenas o PDUI da região metropolitana de Vitória/ES estava finalizado e aprovado. Essa constatação gerou apelos para a postergação do prazo de entrega dos PDUIs para 31/12/2021, o que foi confirmado com a edição da Medida Provisória 818, de 11 de janeiro de 2018. Os especialistas da SNDU atribuíram a não finalização dos PDUIs à dificuldade de aplicabilidade dos elementos descritos no EM, dada a ausência de detalhamento da norma.
Para sanar essa lacuna, a SNDU elaborara trabalho para orientar a atuação do Ministério das Cidades em apoio às entidades metropolitanas na governança das FPICs. Esse trabalho, de acordo com a SNDU, está em fase final de elaboração e os recursos financeiros para o seu desenvolvimento são provenientes de um Acordo de Cooperação Técnica com o Banco Interamericano de Desenvolvimento.
1.6.3. Normativos afetos à regularização fundiária 
A regularização fundiária também se insere no tópico das políticas de planejamento urbano. A Lei 11.977, de 7 de julho de 2009, que instituiu o Programa Minha Casa Minha Vida (PMCMV) dispunha, em seu capítulo III, sobre a regularização fundiária de assentamentos urbanos. A Lei é considerada um marco jurídico da regularização fundiária urbana brasileira, e trouxe procedimentos, competências e instrumentos para a efetivação da regularização. 
Recentemente, foi editada a Lei 13.465, de 11 de julho de 2017, que revogou o capítulo III da Lei 11.977/2009, estabelecendo nova rotina de procedimentos para a Regularização Fundiária Urbana (Reurb) , principalmente nas questões de emissão dos títulos de posse.
O Reurb, de acordo com a Lei 13.465/2017, abrange medidas jurídicas, urbanísticas, ambientais e sociais destinadas à incorporação dos núcleos urbanos informais ao ordenamento territorial urbano e à titulação de seus ocupantes.
Outro normativo importante nesse contexto é a Lei 6.766, de 19 de dezembro de 1979, que regula o parcelamento do solo urbano e possibilita que os entes subnacionais estabeleçam normas complementares para a adequação do tema às peculiaridades regionais e locais.
1.6.4. Políticas Nacionais
Soma-se a esse arcabouço jurídico as políticas setoriais voltadas para a implementação de políticas urbanas como a Política Nacional de Mobilidade Urbana (Lei 12.587, 3 de janeiro de 2012) , a Lei Nacional do Saneamento Básico (Lei 11.445, de 5 de janeiro de 2007) e a Política Nacional de Habitação.
A Política Nacional de Mobilidade Urbana (PNMU) é efetivada em nível municipal por meio dos Planos de Mobilidade Urbana (PMU) , instrumento de planejamento que deve envolver os serviços de transporte público, áreas de estacionamento, circulação viária e acessibilidade para pessoas com deficiência, bem como, ser integrado e compatível com o plano diretor municipal.
Inicialmente, a PNMU estabelecia três anos após sua entrada em vigor como prazo limite para os municípios elaborarem os PMUs, ficando impedidos de receber recursos orçamentários federais destinados à mobilidade urbana os municípios que não os elaborassem. Após uma série de mudanças (Medida Provisória 748, de 11 de outubro de 2016; Lei 13.406, de 26 de dezembro de 2016; e Medida Provisória 818, de 11 de janeiro de 2018) , o prazo final para a elaboração dos PMUs foi alterado para abril/2019 (sete anos após a entrada em vigor da PNMU) . Pesquisa realizada em 2016 pela Secretaria Nacional de Mobilidade Urbana do MCidades (Semob) constatou que, em uma amostra de 3.341 municípios, apenas 193 declararam ter PMU.
Especialistas da Semob, em entrevistas, informaram que, na concessão de recursos para empreendimentos de mobilidade, adota-se a verificação da existência do PMU no município beneficiado e, caso não exista o plano, alocam-se recursos para sua elaboração.
Já a Lei Nacional do Saneamento Básico (LNSB) ganha aplicabilidade nos municípios por meio do Plano Municipal de Saneamento Básico (PMSB) , que deve contemplar os serviços de abastecimento de água, de esgotamento sanitário, de manejo de resíduos sólidos, de limpeza urbana e de manejo de águas pluviais. A elaboração do PMSB é obrigatória para todos os municípios e o prazo para sua elaboração inicialmente iria até o final do exercício financeiro de 2014. O município que não o elaborasse estaria inelegível à obtenção de recursos federais destinados ao saneamento básico. Também nesse caso, o prazo limite para a elaboração dos PMSBs vem sendo reiteradamente alterado (Decreto 8.211, de 21 de março de 2014; Decreto 8.629, de 30 de dezembro de 2015; e Decreto 9.254, de 29 de dezembro de 2017) e atualmente vai até 31/12/2019. De acordo com dados da publicação “Panorama dos Planos Municipais de Saneamento Básico no Brasil”, da Secretaria Nacional de Saneamento Ambiental do MCidades (SNSA) , cerca de 30% dos municípios brasileiros já elaboraram o seu PMSB (dados consolidados até outubro de 2016) .
Cabe citar ainda o Plano Nacional de Saneamento Básico (Plansab) , originado da LNSB e aprovado pelo Decreto 8.141, de 20 de novembro de 2013. O Plansab é de responsabilidade do MCidades e tem a finalidade de estabelecer um conjunto de diretrizes, metas e ações para o alcance de níveis crescentes dos serviços de saneamento básico em todo território nacional e a sua universalização.
Quanto à Política Nacional de Habitação (PNH) , essa visa promover as condições de acesso à moradia digna a todos os segmentos da população, especialmente o de baixa renda (segmento que mais integra o índice de déficit habitacional) , propiciando inclusão social.
Um dos principais instrumentos de implementação da PNH é o Plano Nacional de Habitação (PlanHab) , previsto na lei que instituiu o Sistema Nacional de Habitação de Interesse Social (SNHIS) , Lei 11.124, de 16 de junho de 2005, cujo objetivo é contribuir para a universalização do acesso à moradia digna. A responsabilidade pela elaboração do PlanHab é do MCidades e visa garantir a articulação com os planos estaduais, regionais e municipais de habitação.  
Ainda, no campo das políticas nacionais, encontra-se a Política Nacional de Desenvolvimento Urbano (PNDU) , a qual, de acordo com a série de publicações “Cadernos MCidades: Planejamento Territorial Urbano e Política Fundiária”, busca nortear os investimentos em habitação, saneamento ambiental, mobilidade urbana, transporte e trânsito; promover uma política fundiária e imobiliária includente; bem como fortalecer institucionalmente os municípios brasileiros.
1.7. Ministério das Cidades
Com a inclusão da política urbana como capítulo na CF/1988 e o advento do EC, em 2001, foi imperativo, para as ações da União voltadas às políticas urbanas em apoio a estados e municípios, a criação do Ministério das Cidades (MCidades) . 
O MCidades tem como missão: 
Melhorar as cidades, tornando-as mais humanas, social e economicamente justas e ambientalmente sustentáveis, por meio de gestão democrática e integração das políticas públicas de planejamento urbano, habitação, saneamento, mobilidade urbana, acessibilidade e trânsito de forma articulada com os entes federados e a sociedade.
O MCidades tem como área de competência os seguintes assuntos: 
política de desenvolvimento urbano;
 políticas setoriais de habitação, saneamento ambiental, transporte urbano e trânsito;
promoção, em articulação com as diversas esferas de governo, com o setor privado e organizações não-governamentais, de ações e programas de urbanização, de habitação, de saneamento básico e ambiental, transporte urbano, trânsito e desenvolvimento urbano;
política de subsídio à habitação popular, saneamento e transporte urbano;
planejamento, regulação, normatização e gestão da aplicação de recursos em políticas de desenvolvimento urbano, urbanização, habitação, saneamento básico e ambiental, transporte urbano e trânsito; e
participação na formulação das diretrizes gerais para conservação dos sistemas urbanos de água, bem como para a adoção de bacias hidrográficas como unidades básicas do planejamento e gestão do saneamento. 
Buscando desenvolver suas competências e atingir sua missão na integração e execução das respectivas políticas setoriais, o MCidades se estrutura conforme indicado na Figura 4.  
Figura 4 – Organograma Ministério das Cidades
Fonte: Peça 17 c/c mídia eletrônica não digitalizada.
As atividades desempenhadas pelo Ministério das Cidades são executadas, em termos orçamentários, preponderantemente dentro dos seguintes programas do PPA 2016-2019: i) Planejamento Urbano (2054) ; ii) Gestão de Riscos e de Desastres (2040) ; iii) Moradia Digna (2049) ; iv) Saneamento Básico (2068) ; e v) Mobilidade Urbana e Trânsito (2048) .  Na tabela abaixo, encontra-se o montante de recursos previstos no PPA 2016-2019 para cada programa citado.
Tabela 1 – Recursos por programa.
	Programa
	Valor (em milhões R$) 

	Cód
	Descrição
	Orçamentos Fiscal e da Seguridade Social
	Recursos Extraorçamentários
	Total

	2054
	Planejamento Urbano
	2.001,51
	2.002,00
	4.003,51

	2040
	Gestão de Riscos e de Desastres
	1.688,81
	2.417,58
	4.106,39

	2049
	Moradia Digna
	58.758,05
	570.427,92
	629.185,97

	2068
	Saneamento Básico
	5.472,49
	34.096,07
	39.568,55

	2048
	Mobilidade Urbana e Trânsito
	4.385,44
	61.597,04
	65.982,47

Fonte: PPA 2016-2019  
Cumpre relatar que nem todos os valores, constantes da tabela acima, estão integralmente sob a responsabilidade do Ministério das Cidades. Há, em determinados programas, o compartilhamento de responsabilidade com outros ministérios, porém, o MCidades goza de protagonismo na execução destes cinco programas.  
1.7.1. Secretaria Nacional de Desenvolvimento Urbano
A Secretaria Nacional de Desenvolvimento Urbano (SNDU) atua em apoio ao planejamento territorial urbano e à política fundiária dos municípios, tendo como missão implantar o Estatuto da Cidade por meio de transferências do Orçamento Geral da União (OGU) e ações de mobilização e capacitação nos municípios.
Entre as principais ações, destacam-se o apoio a: elaboração de planos diretores, regularização fundiária, prevenção e contenção de riscos associados a assentamentos precários, promoção da acessibilidade e solução de conflitos fundiários urbanos. Para o desempenho dessas ações, conta com três departamentos, conforme apresentado na figura abaixo. 
Figura 5 - Organograma SNDU
A descrição das competências dos departamentos da SNDU se encontra no Anexo VI.  
A SNDU é responsável pelo Programa “Planejamento Urbano (código 2054) ”, do PPA 2016-2019, que busca: fomentar a implementação de instrumentos democráticos e participativos de planejamento e de gestão urbana sustentável como forma de promover a reforma urbana, a acessibilidade e a redução das desigualdades sociais; fomentar transformações urbanísticas estruturais e urbanização acessível orientadas pelas funções sociais da cidade e da propriedade; e promover a regularização fundiária urbana como forma de ampliação do acesso à terra urbanizada e de redução da pobreza urbana. 
A SNDU também é a principal responsável pelo Programa “Gestão de Risco e de Desastres (código 2040) ”, do PPA 2016-2019, que busca, no âmbito da responsabilidade do MCidades, apoiar a redução do risco de desastres naturais em municípios críticos a partir de planejamento e de execução de obras. Para isso, o ministério apoia: a execução de obras de drenagem urbana e de contenção de encostas; a elaboração de cartas geotécnicas de aptidão à urbanização; e a elaboração de Planos Municipais de Redução de Risco.  
Como já citado, a SNDU coordena sua atuação por meio de três departamentos: DPGU; DGRRU; e DAFU. 
Das áreas de atuação do DPGU, merece destaque a coordenação da Ação Orçamentária 8872 (Apoio à Capacitação de Gestores e Agentes Sociais para o Desenvolvimento Urbano) , contida no âmbito do Programa “Planejamento Urbano” do PPA 2016-2019. O principal instrumento de capacitação é o portal Capacidades do MCidades, que, por meio de plataforma de educação a distância, chega aos mais diversos municípios do Brasil.
No DGRRU, por sua vez, destaca-se o apoio à gestão de risco geológico em municípios críticos. Risco geológico é todo evento natural, derivado de atividades geológicas, interna (terremotos, atividades vulcânicas e tsunamis) ou externo (escorregamentos) , com potencial de produzir dano econômico ou social. 
De acordo com informações fornecidas por especialista do DGRRU, atualmente o departamento desenvolve metodologia de apoio aos municípios na elaboração de suas cartas geotécnicas de aptidão urbana, que, entre outras coisas, mapeiam as áreas do município e as classificam como:  impossíveis de serem ocupadas; possíveis de ocupação desde que sejam executadas obras para mitigação de riscos; e de livre ocupação.  
Por fim, o DAFU, com a entrada em vigor da Lei do Reurb (Lei 13.465/2017) , concentrou sua atuação na realização de seminários buscando a divulgação e a promoção da nova lei nos estados e municípios. 
Ainda buscando um ganho de eficiência na aplicabilidade do Reurb, o DAFU (representando o MCidades) participa de grupo para o aprimoramento do Programa Nacional de Regularização Fundiária em parceria com Ministério do Planejamento (MP) ; Instituto Nacional de Colonização e Reforma Agrária (Incra) ; Secretária Especial de Agricultura e do Desenvolvimento Agrário (Sead) ; e outros órgãos que desempenham atividades ligadas ao tema de regularização fundiária urbana ou rural. O Programa busca integrar os planos de regularização fundiária urbana e rural para promover ganhos de eficiência na execução da política pública, de acordo com informações de especialista do departamento. 
Outras formas de atuação da SNDU são: parcerias com outras instituições (governamentais e não governamentais) ; e Termos de Execução Descentralizada (TED) , que são instrumentos por meio dos quais são ajustados a descentralização de crédito entre órgãos e/ou entidades integrantes dos Orçamentos Fiscal e da Seguridade Social da União. De acordo com especialista da SNDU, um exemplo de atuação em parceria com outras instituições é o atual trabalho em conjunto com a Agência Alemã de Cooperação (GIZ) no desenvolvimento de formas de atuação do MCidades para orientação das entidades metropolitanas na elaboração dos seus PDUIs. E um exemplo de Termo de Execução Descentralizada é o instrumento firmado com a Universidade Federal de Pernambuco, para a elaboração de cartas geotécnicas de aptidão à urbanização nos municípios de Abreu e Lima/PE; Cabo de Santo Agostinho/PE; Camaragibe/PE e Jaboatão dos Guararapes/PE. 
1.7.2. Secretaria Nacional de Habitação 
A Secretaria Nacional de Habitação (SNH) conduz a Política Nacional de Habitação, cujo objetivo é atuar de forma conjunta com os demais entes federativos e organizações afetas ao tema na universalização do acesso à moradia. Para a sua atuação, a SNH se divide em três departamentos, como demonstrado na figura abaixo. 
Figura 6 - Organograma SNH
A SNH é responsável pelo Programa “Moradia Digna” (código 2049) , do PPA 2016-2019, que busca: melhorar as condições de vida e de habitabilidade das famílias de baixa renda que vivem em assentamentos precários; ampliar o acesso à habitação, de forma subsidiada ou facilitada, priorizando o atendimento à população de baixa renda, por intermédio do Programa Minha Casa, Minha Vida; incentivar a construção, aquisição, ampliação e melhorias habitacionais, por meio de medidas de facilitação do acesso ao financiamento imobiliário, estimulando a oferta de crédito pelos agentes financeiros; fortalecer a capacidade técnica e institucional dos atores envolvidos na implementação da política habitacional de interesse social para elevar a qualidade da inserção urbana e sustentabilidade dos empreendimentos e contribuir para inclusão socioeconômica das famílias beneficiadas; elevar os patamares da qualidade da construção civil, por meio da criação e implementação de mecanismos de modernização tecnológica e gerencial, incluindo conceitos e metas de sustentabilidade, contribuindo para ampliar o acesso à moradia digna para a população de menor renda.  
As principais atividades desenvolvidas pela secretaria estão no campo da habitação e da reurbanização. Para o desenvolvimento dessas atividades, a secretaria conta, principalmente, com recursos do: Fundo Nacional de Habitação de Interesse Social (FNHIS) ; Orçamento Geral da União (OGU) ; Fundo de Garantia por Tempo de Serviço (FGTS) ; e Fundo de Arrendamento Residencial (FAR) . 
A SNH desenvolve atividades voltadas para regularização fundiária, como por exemplo a ação de Apoio à Urbanização de Assentamentos Precários. Nessa atividade, há um sombreamento de atuação da SNH com a SNDU (DAFU) , porém, a interação dessas duas áreas do MCidades não ocorre de forma periódica, somente pontualmente, de acordo com informações de ambas as secretarias. 
1.7.3. Secretaria Nacional de Saneamento Ambiental 
A Secretaria Nacional de Saneamento Ambiental (SNSA) conduz a Política Federal de Saneamento básico, bem como, elabora políticas setoriais de saneamento ambiental e atua em ações e programas a ela relacionados (abastecimento de água; esgotamento sanitário; limpeza urbana e manejo de resíduos sólidos; drenagem e manejo de águas pluviais urbanas) . A SNSA também é responsável pelo Plansab. Para a sua atuação, a SNSA se divide em três departamentos, como demonstrado na figura abaixo. 
Figura 7 - Organograma SNSA
A secretaria é a principal responsável pelo Programa “Saneamento Básico”, (código 2068) , do PPA 2016-2019, que, no âmbito do MCidades, busca: implementar medidas estruturantes que assegurem a melhoria da gestão e da prestação dos serviços públicos de saneamento básico, considerando o abastecimento de água potável, o esgotamento sanitário, a drenagem e manejo de águas pluviais, e a limpeza e manejo de resíduos sólidos urbanos; e implementar medidas estruturais em áreas urbanas, por meio de ações que assegurem a ampliação da oferta e do acesso aos serviços públicos de saneamento básico.  
 A secretaria também desempenha atividades relacionada ao Programa “Gestão de Risco e de Desastres” (código 2040) , do PPA 2016-2019. Essas atividades são desempenhadas com foco na prevenção de risco hidrológico, o que, de certa forma, está ligado com a gestão do risco geológico de responsabilidade da SNDU (DGRRU) . Uma interação entre essas duas secretarias poderia gerar ganhos na atuação do MCidades, porém, de acordo com informações fornecidas pelos especialistas das duas secretarias, durante as entrevistas realizadas nesse trabalho, essa interação não é frequente e estruturada. 
Na parte de tecnologia da informação, a SNSA conta com o Sistema Nacional de Informações sobre Saneamento (SNIS) . De acordo com especialista da SNSA, o SNIS propicia transparência na atuação da Secretaria, bem como facilita a visualização de dados sobre a prestação de serviços de água, de esgotos e de manejo de resíduos sólidos urbanos. Essa visualização mais dinâmica, segundo eles, propicia tomadas de decisão mais rápidas e pautadas em evidências. 
1.7.4. Secretaria Nacional de Mobilidade Urbana 
A Secretaria Nacional de Mobilidade Urbana (Semob) conduz a Política Nacional de Mobilidade Urbana (PNMU) e apoia os municípios na elaboração dos respectivos Planos de Mobilidade Urbana (PMU) , objetivando o acesso universal à cidade, de forma segura, socialmente inclusiva e sustentável. Para a sua atuação, a Semob se divide em três departamentos, como demonstrado na figura abaixo. 
Figura 8 - Organograma Semob
A secretaria é a principal responsável pelo Programa “Mobilidade Urbana e Trânsito”, (código 2048) , do PPA 2016-2019, que busca: apoiar a implantação, expansão e requalificação dos sistemas de mobilidade urbana com soluções acessíveis, sustentáveis e compatíveis com as características locais e regionais, priorizando os modos de transporte público coletivo e os não motorizados e promovendo a integração modal, física e tarifária; implementar a PNMU promovendo o fortalecimento institucional do setor e o planejamento integrado ao desenvolvimento urbano e territorial; e promover a segurança e a educação para o trânsito, por meio da implementação da Política Nacional de Trânsito; 
Na busca do fomento à elaboração dos PMUs e maior efetividade da PNMU, a Semob, no âmbito do programa Avançar Cidades - Mobilidade Urbana, condiciona a liberação do financiamento para a execução de obras de mobilidades, em municípios que não possuam PMUs, à obtenção concomitante de financiamento para a execução dos seus respectivos planos até abril de 2019 (prazo final para a elaboração dos PMU) , quando não poderá mais ser liberados recursos para obras de  mobilidade aos municípios que não possuam PMU. Essas informações foram fornecidas por especialista da secretaria em entrevista durante a execução do levantamento. 
Para a aferição dos resultados da PNMU, a Semob está desenvolvendo trabalho para definição e acompanhamento de indicadores de efetividade da PNMU. Como resultado do trabalho, a secretaria espera emitir relatórios periódicos que possibilitarão mais transparência dos resultados e melhoria na condução da PNMU.
1.7.5. Secretaria Executiva
A Secretaria Executiva tem uma importância estratégica para o MCidades, pois é de responsabilidade dela: promover, de forma articulada, a integração das Secretarias setoriais com o objetivo de dar efetividade às diretrizes, aos programas e às ações do Ministério; coordenar a elaboração e propor a política de desenvolvimento urbano e as políticas setoriais de habitação, de saneamento ambiental, de trânsito e de transporte urbano; promover a integração de ações e programas desenvolvidos pelo Ministério com órgãos federais, com Estados, com o Distrito Federal e com Municípios; e etc. Ela possui também atribuições de área meio, atuando no planejamento anual, contabilidade, gestão orçamentária, administração dos recursos humanos e do patrimônio. 
Entretanto, apesar de suas atribuições estratégicas, a Secretaria Executiva, de acordo com entrevista realizada com especialista da unidade, não estaria desenvolvendo tais atribuições. A Secretaria atualmente funcionaria exclusivamente como área meio do Ministério.
Fato de destaque, reportado pelos especialistas do MCidades nas entrevistas, é a baixa interação entre as Secretarias durante o planejamento ou a execução dos seus trabalhos. A interação ocorre apenas quando há demandas que necessitam de ação de competência de outra secretaria durante a execução de uma determinada atividade. Esse fato foi confirmado na execução da Matriz SWOT como será demonstrado mais adiante. 
1.8. Caixa Econômica Federal 
A Caixa Econômica Federal possui papel relevante, com o repasse e administração de grande volume de recursos, pessoal e processos na implementação e gestão operacional das políticas públicas relacionadas à atuação do Ministério da Cidades. Essa atuação ocorre das seguintes formas: (i) no âmbito das transferências voluntárias, por meio de instrumento denominado contrato de repasse, e (ii) no âmbito do Programa de Aceleração do Crescimento (PAC) , por meio de instrumento denominado termo de compromisso (recursos não-onerosos) ou contrato de financiamento (recursos onerosos) . Em todos os casos, o Ministério promove essas transferências por intermédio da Caixa Econômica Federal, que atua na qualidade de Mandatária (instituição financeira oficial que celebra e operacionaliza, em nome da União, os instrumentos de repasse) .
Atuando na análise dos projetos de engenharia, assinatura dos contratos de financiamento/repasse, acompanhamento das operações com os respectivos desembolsos financeiros, a estatal possui em sua estrutura organizacional uma vice-presidência exclusivamente para assuntos de governo. De acordo com a estatal, até o mês de fevereiro de 2018, havia nessa vice-presidência um total de 2.973 empregados para a operacionalização de ações governamentais, especialmente das políticas de obras de infraestrutura, saneamento e habitação. A distribuição de pessoal, gerências e estrutura organizacional consta da peça 19.
A maior parte dos empregados está lotada nas gerências e representações de filial de governo, as chamadas Gigovs, que estão representadas em todos os estados brasileiros, alguns com mais de uma gerência, totalizando 49 unidades, com 2.292 empregados. Essa estrutura de pessoal e processos permite uma grande capilaridade das ações do Ministério das Cidades.
Outras gerências de outras vice-presidências também auxiliam de alguma maneira nas políticas do Ministério das Cidades, tais como a de habitação e a de fundos de governo, especialmente na gestão do Fundo de Garantia por Tempo de Serviço (FGTS) , contudo, como essa atuação concorre com a atividade comercial do banco, não foi detalhada na figura.
O Mandato da Caixa e o contrato de agente operadora do FGTS
Contrato de repasse é um instrumento administrativo por meio do qual a transferência de recursos se processa por intermédio de instituição ou agente público federal, atuando como mandatária da União (Decreto n. 6.170/2007) . 
Consoante disciplina a Portaria Interministerial MP/MF/CGU n. 424, de 30/12/2016, que regulamenta a matéria, o conceito de mandatária da União corresponde às instituições e às agências financeiras federais que celebram e operacionalizam, em nome da União, os instrumentos jurídicos de transferência de recursos aos convenentes. 
Essa delegação da operacionalização dos contratos de repasse a instituições financeiras oficiais, especialmente à Caixa, é realizada mediante a celebração de contrato de prestação de serviços específico (CPS) , que deve conter as atribuições delegadas, as limitações do mandato e a forma de remuneração pelos serviços. 
No MCidades, as atribuições relacionadas à operacionalização da execução dos projetos e atividades, previstas no inciso II do art. 6º da Portaria Interministerial 424, de 30/12/2016, são delegadas à Caixa Econômica Federal, consoante autorização prevista no § 1º do mesmo artigo, que as exerce, como mencionado acima, na qualidade de Mandatária da União.
O Ministério das Cidades envia para a Caixa a relação de propostas selecionadas, e esta solicita aos proponentes a documentação exigida para a contratação. A partir desse ponto, todo o processo se passa dentro da Caixa, que formalizará o contrato ou o termo de compromisso, fará as análises técnicas necessárias para cada etapa, emitirá a autorização para o início do objeto, verificará as condições necessárias para o desbloqueio de recursos e aprovará a prestação de contas final. 
Com a publicação da Instrução Normativa n. 002/2018 do Ministério do Planejamento, alterada pela IN n. 0003/2018, o contrato de prestação de serviço entre a Caixa e o MPDG passará a ser centralizado e celebrado entre a mandatária credenciada e o Ministério do Planejamento, razão pela qual todos os demais ministérios e autarquias que descentralizam recurso do OGU por instrumento de contratos de repasse deverão aderir ao contrato padrão, com a possibilidade de inclusão e exclusão de serviços dentre uma cesta pré-definida.
Portanto, os contratos individualizados entre os ministérios gestores do OGU e a Caixa Econômica Federal não serão mais realizados. O Ministério do Planejamento, Desenvolvimento e Gestão (MP) publicou edital de credenciamento para recebimento de propostas cujo processo foi finalizado em 20/3/2018, em que a Caixa Econômica Federal foi a única instituição que apresentou proposta e foi credenciada para a prestação desses serviços de Mandatária da União.
1.9. Objetivos de Desenvolvimento Sustentável (ODS) e a Nova Agenda Urbana (Habitat III) 
Na busca de estabelecer uma agenda de desenvolvimento mundial sustentável, no âmbito da Conferência das Nações Unidas sobre Desenvolvimento Sustentável - Rio+20, os líderes mundiais aprovaram, por consenso, o documento “Transformando Nosso Mundo: A Agenda 2030 para o Desenvolvimento Sustentável”. Essa Agenda é composta por 17 ODS e 169 metas (peça 119) .
Os ODS são integrados e indivisíveis, envolvendo as três dimensões de um desenvolvimento sustentável: a ambiental, a econômica e a social. 
Figura 9 - Objetivos de Desenvolvimento Sustentável
O atingimento dos ODS depende da atuação coordenada de diversos atores, com destaque para governos, sociedade civil, setor privado, academia, mídia e Nações Unidas.
A questão do planejamento urbano impacta transversalmente o atingimento de diversos ODSe está intimamente correlacionada ao ODS 11 – cidades e comunidades sustentáveis, cujas metas estão transcritas abaixo.
11.1 até 2030, garantir o acesso de todos a habitação segura, adequada e a preço acessível, e aos serviços básicos e urbanizar as favelas
11.2 até 2030, proporcionar o acesso a sistemas de transporte seguros, acessíveis, sustentáveis e a preço acessível para todos, melhorando a segurança rodoviária por meio da expansão dos transportes públicos, com especial atenção para as necessidades das pessoas em situação de vulnerabilidade, mulheres, crianças, pessoas com deficiência e idosos
11.3 até 2030, aumentar a urbanização inclusiva e sustentável, e as capacidades para o planejamento e gestão de assentamentos humanos participativos, integrados e sustentáveis, em todos os países
11.4 fortalecer esforços para proteger e salvaguardar o patrimônio cultural e natural do mundo
11.5 até 2030, reduzir significativamente o número de mortes e o número de pessoas afetadas por catástrofes e substancialmente diminuir as perdas econômicas diretas causadas por elas em relação ao PIB global, incluindo os desastres relacionados à água, com o foco em proteger os pobres e as pessoas em situação de vulnerabilidade
11.6 até 2030, reduzir o impacto ambiental negativo per capita das cidades, inclusive prestando especial atenção à qualidade do ar, gestão de resíduos municipais e outros
11.7 até 2030, proporcionar o acesso universal a espaços públicos seguros, inclusivos, acessíveis e verdes, particularmente para as mulheres e crianças, pessoas idosas e pessoas com deficiência
11.a apoiar relações econômicas, sociais e ambientais positivas entre áreas urbanas, peri-urbanas e rurais, reforçando o planejamento nacional e regional de desenvolvimento
11.b até 2020, aumentar substancialmente o número de cidades e assentamentos humanos adotando e implementando políticas e planos integrados para a inclusão, a eficiência dos recursos, mitigação e adaptação às alterações climáticas, a resiliência a desastres; e desenvolver e implementar, de acordo com o “Sendai Framework” para a redução do risco de desastres 2015-2030, o gerenciamento holístico do risco de desastres em todos os níveis
11.c apoiar os países menos desenvolvidos, inclusive por meio de assistência técnica e financeira, para construções sustentáveis e resilientes, utilizando materiais locais 
As políticas de planejamento urbano constituem base direta para o cumprimento do ODS11, compromisso assumido pela nação brasileira.
Conquanto a implementação das medidas elencadas no ODS11 dependa essencialmente de políticas municipais, o apoio coordenado dos demais entes (estados e União) se faz necessário para o atingimento do objetivo. Nesse sentido foi publicada também pelas Nações Unidas a Nova Agenda Urbana.
A Nova Agenda Urbana é um documento que, caso implementadas suas ações, pode contribuir para o cumprimento da Agenda 2030 para o Desenvolvimento Sustentável “de maneira integrada, e para a prossecução dos Objetivos de Desenvolvimento Sustentável (ODS) e das suas metas, inclusive o ODS 11, para tornar as cidades e os aglomerados urbanos inclusivos, seguros, resilientes e sustentáveis”.
Ela foi consubstanciada em 175 itens que, de acordo com o resumo dos 30 pontos chaves de ação, podem ser organizados em cinco grandes grupos, conforme ilustra a figura abaixo: 
Figura 10 - Cinco grandes grupos da Nova Agenda Urbana
Fonte: http://www.caubr.gov.br/conheca-os-30-pontos-de-acao-fundamentais-para-a-implementacao-da-nova-agenda-urbana/
O documento propõe uma ruptura com o preponderante modelo de desenvolvimento urbano pautado, segundo ele, em “políticas locais antiquadas, interesses partidários e centralização de decisões na esfera nacional”, por um novo modelo de desenvolvimento sustentado baseado em ações concretas de longo prazo, que impactem a cidade como um todo, viabilizadas por mecanismos sólidos de financiamento e instrumentos eficazes de controle. Nesse sentido, o planejamento urbano e a governança metropolitana despontam como questões-chave na implementação da Nova Agenda Urbana, o que reforça a importância de amadurecimento das ferramentas dos Estatuto das Cidades e do Estatuto da Metrópole. 
PANORAMA DOS PRINCIPAIS CENTROS URBANOS BRASILEIROS
3.1	Principais indicadores relacionados ao desenvolvimento urbano
Existe uma quantidade de dados muito grande sobre temas urbanos como habitação, mobilidade, saneamento, entre outros. Os dados tratados de forma isolada, na maioria das vezes, são incapazes de retratar o desenvolvimento urbano de um bairro, cidade ou região. Assim, é importante que sejam tratados e transformados em indicadores, que são uma espécie de tradução dos dados em informação com significado.
Diversos órgãos produzem indicadores úteis para avaliação dos estágios de desenvolvimento urbano e para a implantação de políticas públicas. Entre esses órgãos podemos citar o Instituto Brasileiro de Geografia e Estatística (IBGE) e o Instituto de Pesquisa Econômica Aplicada (Ipea) , vinculados ao governo federal, e a Fundação João Pinheiro (FJP) , vinculada ao governo do Estado de Minas Gerais. Há também uma série de trabalhos acadêmicos e pesquisas que propõem a criação de índices capazes de traduzir aspectos urbanos relevantes.
A seguir, abordar-se os indicadores mais conhecidos sobre as principais funções urbanas constantes deste trabalho, bem como os valores encontrados nas principais metrópoles brasileiras (segundo critério populacional) .
Figura 11 - Indicadores utilizados para política urbana
3.1.1	Habitação 
Uma série de estudos denominada Déficit Habitacional no Brasil foi criada em 1995 pela Fundação João Pinheiro e é considerada referência entre os estudiosos da questão habitacional, sendo adotada, inclusive, pelo governo federal para orientar as políticas de habitação. O objetivo dos estudos é desenvolver uma metodologia clara e o mais fiel possível à realidade habitacional do país.
Os dados mais recentes disponíveis no site da Fundação são de uma publicação de 2017 (peça 117) , mas que se utiliza de dados extraídos da Pesquisa Nacional por Amostra de Domicílios (PNAD) 2015, divulgada pelo IBGE. Segundo o Instituto, a PNAD: 
investiga anualmente, de forma permanente, características gerais da população, de educação, trabalho, rendimento e habitação e outras, com periodicidade variável, de acordo com as necessidades de informação para o País, como as características sobre migração, fecundidade, nupcialidade, saúde, segurança alimentar, entre outros temas. (www.ibge.gov.br) 
O déficit habitacional calculado pela Fundação João Pinheiro é resultado da soma de quatro componentes: (i) domicílios precários; (ii) coabitação familiar; (iii) ônus excessivo com aluguel urbano e (iv) adensamento excessivo de domicílios alugados. Os componentes são calculados de forma sequencial, em que a verificação de um critério está condicionada à não ocorrência dos critérios anteriores. Convém transcrever a definição de cada componente:
Habitações precárias – considera no seu cálculo dois subcomponentes: domicílios rústicos e domicílios improvisados. Os primeiros são aqueles sem paredes de alvenaria ou madeira aparelhada, o segundo tipo engloba todos os locais e imóveis sem fins residenciais e lugares que servem como moradia alternativa (imóveis comerciais, embaixo de pontes e viadutos, carcaças de carros abandonados, entre outros) , o que indica claramente a carência de novas unidades domiciliares.
Coabitação familiar – também é composto por dois subcomponentes: os cômodos e as famílias conviventes secundárias que desejam constituir novo domicílio. Os cômodos foram incluídos no déficit habitacional porque esse tipo de moradia mascara a situação real de coabitação, uma vez que os domicílios são formalmente distintos. Segundo a definição do IBGE, os cômodos são domicílios particulares compostos por um ou mais aposentos localizados em casa de cômodo, cortiço, cabeça de porco e outros. O segundo subcomponente diz respeito às famílias secundárias que dividem a moradia com a família principal e desejam construir novo domicílio.
Ônus excessivo com aluguel urbano – corresponde ao número de famílias urbanas, com renda familiar de até três salários mínimos, que moram em casa ou apartamento e que despendem mais de 30% de sua renda com aluguel.
Adensamento excessivo em domicílios alugados – corresponde aos domicílios alugados com um número médio superior a três moradores por dormitório[footnoteRef:2]. [2:  Déficit habitacional no Brasil 2015: resultados preliminares/Fundação João Pinheiro, Diretoria de Estatística e Informações – Belo Horizonte, 2017, p. 10] 
Definidos os principais conceitos para a compreensão do déficit habitacional, passa-se a discorrer sobre os resultados encontrados. O déficit habitacional em 2015, no Brasil, correspondeu a 6.186.503 de domicílios, o que representa 9,3% do total de domicílios particulares permanentes e improvisados.
Na composição do déficit habitacional brasileiro, o ônus excessivo com aluguel é o item de maior peso, respondendo por 3,189 milhões de unidades, ou 51,5% do déficit, seguido pela coabitação, com 1,757 milhão de domicílios ou 28,4%. Abaixo, a Tabela 2 demonstra o déficit habitacional para as principais regiões metropolitanas brasileiras. A coluna referente ao total relativo informa o percentual do déficit em relação ao total de habitações existentes na respectiva região metropolitana.
Tabela 2 - Déficit habitacional nas principais regiões metropolitanas brasileiras
Fonte: IBGE – PNAD 2015. Elaboração: Fundação João Pinheiro
No tópico sobre fontes de financiamento de intervenções urbanas, serão abordados alguns dos instrumentos que têm sido utilizados na tentativa de diminuir o déficit habitacional, como a locação social e a recém lançada PPP da habitação no município de São Paulo.
3.1.2	Mobilidade
A matriz de mobilidade das principais regiões metropolitanas brasileiras vem sofrendo intensas modificações desde meados do século XX, reflexo principalmente do acelerado processo de urbanização e crescimento desordenado das cidades, além do crescente uso do transporte individual motorizado pela população.
Nesse sentido, o conhecimento dos dados relativos a mobilidade urbana, bem como a utilização de índices, obtidos a partir desses dados, com o intuito de propor políticas públicas mais eficientes, é fundamental para o desenvolvimento urbano mais harmonioso.
Um dos principais instrumentos para a elaboração de um diagnóstico sobre a mobilidade urbana de um município ou região é a pesquisa Origem/Destino (pesquisa OD) . Os primeiros estudos similares ao que chamamos de pesquisa OD foram realizados em Nova Iorque, em 1915, quando o principal modal de transporte era o ferroviário.
No Brasil a pesquisa surgiu em 1967, por ocasião da implantação da Rede Básica de metrô da cidade de São Paulo. Esse estudo serviu de referência não apenas para a instalação do sistema metroviário, mas para uma série de planos e ações de desenvolvimento urbano da cidade, incluindo outros temas urbanos, como habitação. Desde então a pesquisa é realizada a cada dez anos.
A pesquisa OD de São Paulo serviu de insumo não apenas para o Plano Integrado de Transportes Urbanos com horizonte de projeto no ano de 2025 (Pitu 2025) como também para a parte de mobilidade do Plano de Desenvolvimento Urbano Integrado da Região Metropolitana de São Paulo (RMSP) , ainda não aprovado. A partir do modelo sistematizado em São Paulo, hoje, todas as capitais, regiões metropolitanas e grandes cidades brasileiras já realizaram suas pesquisas de origem e destino para desenvolver planos de mobilidade e projetos de transporte.
O IBGE também exerce um importante papel na questão da mobilidade, uma vez que pesquisa os tempos de deslocamento casa-trabalho, a taxa de motorização das cidades (quantidade de automóveis a cada cem habitantes) , entre outros índices. O Gráfico 1 abaixo mostra um exemplo de estudo produzido com dados do IBGE. Já o gráfico 2, que compreende o tempo médio de deslocamento casa-trabalho, foi obtido a partir de entrevistas com usuários, independentemente do modal. É importante observar que são consideradas apenas as pessoas que declararam fazer viagens de casa direto para o trabalho.
Gráfico 1 e 2-– Taxa de motorização e tempo de deslocamento nas principais regiões metropolitanas brasileiras
 
       Fontes: (1) Denatran 2014 e (2) Ipea 2013
O Ministério das Cidades criou um grupo de trabalho (GT) , composto por organizações da sociedade civil e associações ligadas ao setor de mobilidade urbana, com o objetivo de definir indicadores de efetividade da Política Nacional de Mobilidade Urbana (Lei 12.587/2012) . Ao final, o referido GT estabeleceu indicadores em sete eixos temáticos: qualidade do sistema de mobilidade urbana; desenvolvimento urbano integrado; sustentabilidade econômica e financeira; gestão democrática e controle social; acesso e equidade; sustentabilidade ambiental e acidentes de transportes. O trabalho foi realizado em parceria com o Instituto de Políticas de Transporte e Desenvolvimento (ITDP) e resultado consta da peça 112.
Um importante indicador é o percentual da população que gasta uma hora ou mais no deslocamento casa-trabalho. O estudo mostra que todas as principais áreas metropolitanas brasileiras tiveram um aumento no percentual da população que leva uma hora ou mais no deslocamento casa-trabalho no período considerado. Aqui também os dados foram obtidos a partir de questionários e só são consideradas respostas de pessoas que declaram realizar viagens diretas de casa para o trabalho.
Gráfico 2 - Percentual da população que leva uma hora ou mais no deslocamento ao trabalho
	  Fonte: IBGE (PNAD 2004, 2009 e 2014) . Elaboração: ITDP
Com o advento dos aplicativos para dispositivos móveis e de novas tecnologias de monitoramento e GPS (Global Positioning System) , também começam a ganhar importância os dados publicados pelas empresas responsáveis por esses aplicativos. Um exemplo é o relatório do transporte público 2016, divulgado pelo Moovit, aplicativo voltado à mobilidade urbana. Nesse relatório, consta que, na RM Recife e na RIDE Brasília, gasta-se, em média, 96 minutos nas viagens de casa para o trabalho e vice-versa em transporte público. Em seguida vem Rio de Janeiro (95 minutos) , São Paulo (93) , Fortaleza (89) e Belo Horizonte (85) .  
Outro indicador importante para o direcionamento de políticas públicas de mobilidade urbana é o percentual da população que reside próximo (a até 1 km) a terminais de transporte de média e alta capacidade. Esse indicador foi baseado no índice denominado PNT (People Near Transit) , criado pelo Instituto de Políticas de Transporte e Desenvolvimento (ITDP) .
Para esse indicador, o GT do Ministério das Cidades obteve dados para quatro regiões metropolitanas brasileiras, comparando-as com sua cidade núcleo, conforme pode ser visto abaixo.
Tabela 3 - Percentual da população que mora a até 1km de terminais e estações de transporte
Fonte: ITDP 2016
Esses números ainda são modestos, se comparados a outras metrópoles mundiais, a exemplo de Pequim (60%) , Nova Iorque (77%) e Paris (100%) . No entanto, nota-se a importância do conhecimento desses índices na elaboração de projetos e políticas públicas. Por exemplo, se forem implementadas as metas previstas para o transporte público no Plano Diretor de São Paulo e no Programa de Corredores Metropolitanos da EMTU para o ano de 2025, a cidade chegará a um percentual de 70% para o referido índice.
3.1.3	Saneamento 
O Saneamento, entendido como o acesso à água potável, esgotamento sanitário, coleta de lixo e manejo adequado das águas pluviais, é um direito fundamental da população, além de uma questão de saúde pública.
No âmbito federal, a Secretaria Nacional de Saneamento Ambiental (SNSA) , vinculada ao Ministério das Cidades, é a responsável pela aplicação do Plano Nacional de Saneamento Básico – Plansab, previsto na Lei 11.455/2007, que estabelece as diretrizes nacionais para o saneamento básico.
Assim como as outras dimensões do planejamento das cidades, a do saneamento básico necessita de dados e, principalmente, indicadores capazes de retratar a situação das diferentes regiões, a fim de direcionar os investimentos públicos de forma eficiente.
Nesse sentido, novamente destaca-se a importância do trabalho do IBGE, que pesquisa, por meio da PNAD, dentro da análise da situação habitacional urbana, as condições de acesso ao saneamento adequado. Esse trabalho considera como adequado o saneamento nos domicílios onde existe simultaneamente abastecimento de água por rede geral, esgotamento sanitário por rede coletora (diretamente ou via fossa séptica ligada à rede) e coleta de lixo. Uma fragilidade dessa pesquisa é que ela considera que o domicílio é atendido por esgotamento sanitário mesmo que o sistema não disponha de estação de tratamento.
A última versão dos dados já processados, de 2013, indicava que, no Brasil, 70,6% dos municípios urbanos apresentavam saneamento adequado. Entre as regiões metropolitanas, verifica-se uma disparidade muito grande, mesmo considerando apenas as dez principais, indo de apenas 34,4% dos domicílios sendo atendidos adequadamente na Região Metropolitana de Belém até 95,2%, na RM de São Paulo, conforme se apreende da leitura do gráfico abaixo.
Outra frente de trabalho do IBGE é a Pesquisa Nacional de Saneamento Básico (PNSB) (IBGE 2010) , que tem por objetivo “investigar as condições do saneamento básico do país junto às prefeituras municipais e empresas contratadas para a prestação desses serviços”. Pelo próprio objetivo, nota-se que, diferentemente dos dados obtidos pela PNAD, essa pesquisa atua junto aos municípios e empresas de saneamento, a fim de mapear a oferta e a qualidade dos serviços prestados.

Gráfico 3 - Proporção de domicílios com acesso a saneamento adequado
Fonte: IBGE, pesquisa Nacional por Amostra de Domicílios 2013
As duas maiores PNSBs foram elaboradas em 2000 e 2008 e têm caráter censitário, ou seja, abrangeram todas as prefeituras municipais, entidades responsáveis pela gestão do saneamento básico, órgãos públicos e empresas privadas que atuam na prestação de serviços de saneamento básico à população. 
Como resultados dessa ampla pesquisa, destaca-se a constatação de que houve uma evolução dos serviços de saneamento oferecidos à população entre 2000 e 2008, sendo que a quase totalidade dos municípios conta com serviço de manejo de resíduos sólidos, além do expressivo aumento de 21,5% na prestação do serviço de manejo de águas pluviais, entre outros avanços.
Como limitações da pesquisa, pode-se mencionar, além da defasagem temporal (últimos dados em 2008) , a existência de critérios que podem não dar uma ideia adequada da situação do município em termos de prestação dos serviços de saneamento. Exemplo desses critérios é que a pesquisa considera que o município tem serviço de manejo de águas pluviais quando este existe em pelo menos um distrito, ou parte dele, independentemente da extensão da rede de drenagem. O mesmo critério é utilizado para considerar que um município tenha o serviço de manejo de resíduos sólidos, ou seja, tanto um município que tenha um serviço precário, para apenas pequena parcela da população, pode parecer que tem o mesmo serviço daquele município que tenha seu território integralmente coberto pelo serviço.
3.2 Principais índices relacionados ao desenvolvimento urbano
3.2.1	Índice de Vulnerabilidade Social – IVS
O Índice de Vulnerabilidade Social foi criado pelo Ipea, a partir de proposta da Fundação Sistema Estadual de Análise de Dados, de São Paulo (Seade) , e foi construído a partir de indicadores do Atlas do Desenvolvimento Humano (ADH) no Brasil. O IVS é obtido a partir de dezesseis indicadores estruturados em três dimensões, a saber, infraestrutura urbana; capital humano; e renda e trabalho.
O IVS é um índice que varia entre zero e um. Quanto mais próximo a um, maior é a vulnerabilidade social de um município ou região, conforme a escala indicada na Figura 12 abaixo: 
Figura 12 – Faixas do IVS
Fonte: Atlas da vulnerabilidade social nas regiões metropolitanas brasileiras - Ipea, 2015, p. 12, peça 116 
No trabalho em tela, merece especial atenção a dimensão da infraestrutura urbana, que procura refletir as condições de acesso aos serviços de saneamento básico (abastecimento de água e esgoto sanitário e coleta de lixo) e de mobilidade urbana, dois aspectos relacionados ao lugar de domicílio das pessoas e que impactam significativamente seu bem-estar (Ipea, 2015) .
Gráfico 4 - Índice de Vulnerabilidade Social Infraestrutura Urbana (IVS-IU) nas principais regiões metropolitanas brasileiras
Fonte: Atlas da vulnerabilidade social nas regiões metropolitanas brasileiras - Ipea, 2015
O IVS é um índice que procura sintetizar outros índices, é complementar ao índice de Desenvolvimento Humano Municipal (IDHM) e tem a pretensão de sinalizar o acesso, a ausência ou a insuficiência de alguns direitos básicos em áreas do território brasileiro. A leitura da tabela acima permite concluir que, a despeito de a maioria das regiões metropolitanas estarem num nível alto de vulnerabilidade em 2010 (sete RMs com IVS acima de 0,400) , houve um avanço comparado ao cenário de 2000, quando nove estavam nessa situação. Todas as principais regiões metropolitanas diminuíram, em maior ou maior intensidade, seus níveis de vulnerabilidade social.
3.2.2	Índice de bem-estar urbano – IBEU
O índice de bem-estar urbano (Ibeu) , criado pelo Observatório das Metrópoles, ao contrário do que o nome pode sugerir, é baseado em critérios objetivos, a partir de dados colhidos nas PNADs e no censo demográfico. O Ibeu relaciona-se com cinco dimensões: mobilidade urbana; condições ambientais urbanas; condições habitacionais urbanas; atendimento de serviços coletivos urbanos; e infraestrutura urbana. (peça 113, p. 8) .
A tabela abaixo mostra quais indicadores compõem cada dimensão do índice e seus respectivos pesos. Após tratamento matemático e estatístico, o índice pode variar entre zero e um. Ao contrário do IVS, quanto mais próximo de um, melhor é o bem-estar urbano; quanto mais próximo de zero, pior é o bem-estar urbano. A explicação dos critérios de cada um desses indicadores está detalhada na publicação acostada à peça 113 (p.20-22) .
Tabela 4 – Peso dos indicadores na dimensão e no índice (IBEU) 
Fonte: Observatório das Metrópoles, 2013
A seguir, apresenta-se o resultado do Ibeu para as regiões metropolitanas. A média encontrada pelo Observatório das Metrópoles foi de 0,605. No entanto, esse resultado considera RMs que não estavam relacionadas nos índices anteriormente citados neste trabalho, como Florianópolis, Goiânia, Vitória e Manaus. Considerando-se as dez maiores RMs do Brasil, tem-se os seguintes resultados:
Tabela 5 – Índice de Bem-estar Urbano das principais regiões metropolitanas do Brasil
Fonte: IBGE, PNAD – Elaboração: Observatório das metrópoles
Deve-se considerar, todavia, que, no interior de cada região metropolitana, há uma diversidade grande de condições urbanas. Isso significa que o resultado do Ibeu para a região metropolitana pode esconder as disparidades existentes dentro dela. Para mitigar esse problema, o Observatório das Metrópoles determinou o Ibeu na escala intrametropolitana, ou seja, a escala dos bairros, denominado pelo IBGE de área de ponderação – regiões que apresentam relativa homogeneidade demográfica e social e podem, portanto, não coincidir com os limites administrativos dos bairros ou distritos.
3.2.3	Índice de efetividade da gestão municipal – IEGM
O IEGM é um índice de desempenho elaborado pelo Tribunal de Contas do Estado de São Paulo (TCE-SP) e difundido para os demais Tribunais de Contas do Brasil pelo Instituto Rui Barbosa (IRB) . O IRB é uma organização civil formada pelos Tribunais de Contas do Brasil.
O IEGM é composto por sete índices setoriais, consolidados em um único índice por meio de um modelo matemático que, com foco na análise da infraestrutura e dos processos dos entes municipais, busca avaliar a efetividade da atuação dos seus gestores.
Uma característica importante desse índice é a possibilidade de se comparar desempenhos entre municípios semelhantes, possibilitando identificar as melhores práticas e, consequentemente, contribuir para um aperfeiçoamento da Administração em nível municipal. Também é importante o uso do índice como critério de avaliação de risco, auxiliando os Tribunais de Contas em seus trabalhos de fiscalização.
As sete dimensões que compõe o IEGM são: educação, saúde, planejamento, gestão fiscal, meio ambiente, cidades protegidas, governança em tecnologia da informação. Cada dimensão é composta pela ponderação de uma série de componentes. No que tange à questão urbana, podem ser encontrados componentes em mais de uma dimensão. Na dimensão do planejamento, por exemplo, existe um quesito que questiona se há, na estrutura do Município, setores ou órgãos que levantam os problemas da cidade (diagnóstico) em diferentes temas, inclusive urbanos como saneamento e habitação, antes do planejamento orçamentário. Na dimensão ambiental, há quesitos que perguntam sobre o percentual da população com acesso a água tratada e rede de esgoto. Na dimensão denominada “cidades protegidas”, há um quesito questionando a existência de plano de mobilidade urbana.
Contudo, a principal contribuição do IEGM é no conceito de utilização de um índice capaz de traduzir uma análise multi-dimensional da gestão municipal. É possível até realizar o seu cruzamento com outros índices já mencionados neste trabalho, cujos resultados são afetados diretamente pelas políticas públicas aplicadas nos municípios, como o IVS e o Ibeu.
O Instituto Rui Barbosa reuniu em uma publicação os resultados colhidos pelos Tribunais de Contas junto aos municípios jurisdicionados (Índice de Efetividade da Gestão Municipal – 1º Anuário 2015) , no intuito de auxiliar, de um lado, prefeitos e vereadores e, de outro, a própria população, pois além de instrumento de avaliação das políticas públicas, serve também como referencial de controle. 
O IEGM Brasil possui cinco faixas de resultados, definidas em função da consolidação das notas obtidas nos sete índices setoriais que o compõem. O enquadramento dos municípios em cada faixa obedece ao seguinte critério:
Tabela 6 - Enquadramento da gestão dos municípios segundo nota no IEGM
Fonte: Instituto Rui Barbosa, 2015
Considerando esses critérios, o IRB produziu um gráfico que reflete a média do IEGM entre os municípios de cada estado da federação. O gráfico demonstra que apenas em quatro estados os municípios atingem uma média que pode ser traduzida como uma gestão efetiva. São eles São Paulo, Amazonas, Rio Grande do Sul e Santa Catarina.
Gráfico 5 – Média do índice IEGM dos municípios, por estado da Federação
Fonte: Instituto Rui Barbosa, 2015
3.2.4	Governança das Funções Públicas de Interesse Comum (FPICS) 
Outro trabalho relevante para compreensão das dinâmicas urbanas é a publicação Funções Públicas de Interesse Comum (FPICs) nas Metrópoles Brasileiras, do Ipea (peça 115) . O trabalho foca nas funções transporte, saneamento básico e uso do solo e tem como objetivo central responder à pergunta: como é a governança das FPICs, notadamente daquelas funções estruturantes e centrais para a dinâmica metropolitana?
Segundo o Ipea:
A avaliação do grau de institucionalização e efetivação da governança e gestão metropolitanas das FPICs selecionadas nas catorze RMs em estudo deu-se por meio da análise comparativa sobre (1) a existência e implementação de planos metropolitanos e planos setoriais municipais; (2) estruturação e número de municípios envolvidos em Consórcios Públicos Intermunicipais; (3) existência e previsão no sistema de transporte de integração, modal e tarifária, e de pesquisa origem-destino atualizada; (4) existência de órgão metropolitano para concessão de anuência prévia; (5) previsão e execução de recursos destinados à infraestrutura e ao planejamento e gestão; e (6) mecanismos e espaços de controle social.[footnoteRef:3] [3:  COSTA, Marco Aurélio e MARGUTI, Bárbara Oliveira (org.) – Funções Públicas de Interesse Comum nas Metrópoles Brasileiras – Ipea, Brasília, 2014, p. 19] 
Para responder numericamente à pergunta-objetivo, os técnicos do Ipea elaboraram questionário contendo uma série de perguntas sobre a existência de elementos que seriam capazes de quantificar e qualificar a governança metropolitana das FPICs selecionadas. Os aspectos analisados e a pontuação atribuída a cada uma das FPICs podem ser consultados no anexo III deste relatório.
Interessante notar que, no momento daquela publicação (ano de 2014 com dados de 2013) , ainda não havia o Estatuto da Metrópole, daí a seguinte observação: 
No que diz respeito à existência de planos metropolitanos, ou planos de desenvolvimento integrado, para a FPIC uso do solo, apenas as RMs de São Paulo e Belo Horizonte possuem esse plano elaborado e atualizado (cinco anos) (Ipea, 2014, p. 24) .
Hoje, como visto, existem vários planos metropolitanos em execução. A publicação constata ainda que, no nível municipal, havia uma carência muito grande de planos setoriais de saneamento básico, transporte público/mobilidade e uso do solo. Por outro lado, verificou a existência de planos diretores atualizados e vigentes em mais de 90% dos municípios, e em nove das catorze RMs estudadas. A conclusão do estudo dispõe que esse fato é reflexo da campanha nacional empreendida pelo Ministério das Cidades.
Em uma síntese dos dados apresentados nesse trabalho, o gráfico abaixo, extraído do material produzido pelo Ipea, mostra as pontuações obtidas pelas RMs estudadas. Para isso, introduziram uma RM hipotética que apresentasse o “cenário ideal”, atingindo 30 pontos para cada FPIC, totalizando no máximo 90 pontos.
Gráfico 6 – Análise comparativa da governança das FPICs nas RMs em estudo
Fonte: Ipea, 2014
A partir desse referencial hipotético, constataram que a RM de São Paulo foi a que mais se aproximou do cenário ideal, com 74,5 pontos. Concluíram também que os melhores desempenhos estão na função de transporte e mobilidade urbana, para a qual a pontuação é mais alta que as demais funções em oito RMs.
Contudo, a conclusão geral é de que “as ferramentas, recursos de gestão e o controle social nessas FPICs são deficientes e instáveis, e que os casos bem-sucedidos são exceção” (Ipea, 2014, p. 44) . Ou seja, o trabalho encontrou mais insucessos e deficiências do que bons exemplos ou experiências inovadoras.
Outra constatação importante foi a de que os consórcios setoriais intermunicipais têm se consolidado como importantes ferramentas para a solução dos problemas comuns aos municípios metropolitanos, com destaque para os consórcios gaúchos (CP-Granpal e CIS/CAÍ) e o Consórcio Intermunicipal do Grande ABC, em São Paulo, casos raros de ações coordenadas entre municípios.
Em conclusão ao que foi apresentado em termos de indicadores relacionados ao desenvolvimento urbano, é necessário fazer algumas considerações.
Alguns dos indicadores traduzem dados para dimensões específicas do desenvolvimento urbano, como o déficit habitacional ou tempo de deslocamento. Outros agregam uma grande quantidade de dados de diversos temas e se propõem a retratar um panorama geral do desenvolvimento urbano dentro do recorte geográfico proposto, como é o caso do índice de bem-estar urbano (Ibeu) .
Contudo, apesar da inegável utilidade de alguns índices para o planejamento de ações de desenvolvimento urbano, é preciso atenção às limitações intrínsecas a cada um dos indicadores. A dinâmica urbana associada ao tempo natural de processamento das informações obtidas pode levar a um panorama obtido pelos indicadores que não mais corresponde à realidade do momento em que serão efetivamente utilizados. Outra limitação, por vezes, é o recorte geográfico escolhido, que pode levar a leituras distorcidas, em função das desigualdades presentes dentro de uma área delimitada.
De todo modo, conhecidas essas vulnerabilidades, a utilização desses indicadores também pode ser adotada pelos órgãos de controle, no intuito de avaliar as políticas públicas em suas diversas dimensões. Os indicadores de déficit habitacional, tempo de deslocamento casa-trabalho e proporção de domicílios com saneamento adequado consistem nos pilares básicos a serem perseguidos em ações dos respectivos setores e são aplicáveis a quaisquer cidades. O IEGM figura como indicador importante dada sua aplicação recente em praticamente todos os municípios brasileiros, contudo, a componente relacionada ao planejamento urbano ainda é incipiente.
Os indicadores IVS e Ibeu se aplicariam a avaliações de políticas públicas voltadas às regiões metropolitanas, com foco na efetividade das ações urbanas de forma integrada, o que mostra oportuno seu acompanhamento para medir de que maneira o arranjo metropolitano brasileiro está contribuindo para melhorar ou piorar a qualidade de vida dos cidadãos.
Os indicadores para governança das Fpics constituem um bom instrumento para avaliação dos meios para se atingir a política urbana metropolitana de maneira integrada. Assim, ao se deparar com intervenções urbanas nas RMs pior avaliadas, tem-se um risco inerente de falta de planejamento urbano integrado, que pode ser objeto de questões de auditoria nessa temática.
Comparando-se os indicadores relacionados às RMs, não se observa, nesse momento, uma correlação perfeita entre seus resultados e os indicadores Ibeu e IVS. Entretanto, são instrumentos que, à medida que utilizados, além do seu aperfeiçoamento, podem induzir os gestores ao aperfeiçoamento das ações voltadas ao desenvolvimento das cidades.
3.3 Planos Diretores Municipais
Conforme visto anteriormente, na parte que trata do histórico do Planejamento Urbano no Brasil, os planos diretores (PDs) surgiram como instrumento de planejamento a partir da década de 1930. Entretanto, o plano diretor passou a se destacar como instrumento básico da política de desenvolvimento e expansão urbana, com preocupações com o cumprimento da função social da propriedade urbana, apenas a partir da promulgação da Constituição de 1988.
Considerando os instrumentos trazidos pelo Estatuto da Cidade para os planos diretores (zonas especiais de interesse social, parcelamento, edificação ou utilização compulsórios e outorga onerosa, entre outros) esse tópico abordará, de forma resumida, o estado em que se encontra a aplicação desses instrumentos no Brasil. O anexo III deste relatório traz uma explicação esquemática sobre cada um deles.
Como exposto na Visão Geral do Objeto, o Estatuto da Cidade e os planos elaborados sob sua égide trouxeram avanços do ponto de vista normativo, mas restam questionamentos, tanto na área acadêmica quanto entre os movimentos sociais e os gestores públicos, em relação à efetividade dos PDs e à aplicabilidade dos instrumentos nele previstos.
Nesse diapasão, uma iniciativa importante de pesquisa sobre os Planos Diretores no Brasil é a publicação Os Planos Diretores Municipais pós estatuto da Cidade: balanço crítico e perspectivas, organizado pelo Observatório das Metrópoles, entidade vinculada ao Instituto Nacional de Ciência e Tecnologia (INCT) , publicado em 2011.
Esse trabalho de avaliação se debruça sobre diversos temas atinentes aos planos diretores, como o acesso à terra urbanizada, a política de habitação, o saneamento ambiental, a mobilidade, entre outras questões. Pela natureza deste relatório de levantamento, convém destacar apenas os principais pontos desse estudo, dada a sua extensão.
Antes, porém, convém explicar que a publicação é resultante do trabalho da rede nacional de avaliação e capacitação para implementação de planos diretores participativos, um projeto realizado pela então Secretaria Nacional de Programas Urbanos (SNAPU, atualmente denominada SNDU – Secretaria Nacional de Desenvolvimento Urbano) em parceria com a Universidade Federal do Rio de Janeiro e contando ainda com a participação do Conselho das Cidades.
Um dos principais problemas identificados quanto à questão é que diversas diretrizes e instrumentos previstos nos planos diretores não estão demarcados no território. O plano diretor deve apresentar, com clareza, a configuração espacial dos instrumentos regulamentadores do uso e ocupação do solo urbano e onde ocorrerão os investimentos públicos. Outro problema levantado da mesma natureza é a falta de harmonização entre as diretrizes do plano diretor e as revisões das leis de parcelamento, uso e ocupação do solo. 
Em relação à habitação, apesar do avanço no discurso relativo ao direito de moradia, os pesquisadores encontraram planos diretores que estabelecem definições, diretrizes e objetivos relacionados à política habitacional, porém sem incorporar os elementos necessários à efetividade dos instrumentos adotados.
Sobre a temática do saneamento ambiental nos planos diretores, a pesquisa revelou fragilidades na construção de diretrizes, instrumentos e programas que objetivem a ampliação do acesso aos serviços de saneamento, tendo encontrado textos com objetivos genéricos e de difícil aplicabilidade.
Quanto à questão da mobilidade urbana, a avaliação indica que muitos planos diretores incorporam diretrizes para melhorar, estimular ou priorizar o transporte público, inclusive com a adoção de tarifas sociais em diversos planos. Contudo, constataram um tratamento insuficiente aos modos ativos de deslocamento (a pé e bicicleta) .
Outro trabalho importante sobre os planos diretores foi realizado pelo Instituto de Pesquisa Econômica Aplicada (Ipea) que publicou, em 2014, o estudo Instrumentos urbanísticos à luz dos planos diretores: uma análise a partir de um circuito completo de intervenção (2014) , no qual procura responder questionamentos a respeito da incorporação dos preceitos de política urbana previstos no Estatuto da Cidade (EC) , da previsão do detalhamento dos instrumentos urbanísticos e da eventual influência do porte do município na aplicação desses instrumentos.
O que o estudo chamou de circuito seria a aplicação integrada de três instrumentos urbanísticos previstos no EC, detalhados no anexo III do presente relatório: (i) a outorga onerosa; (ii) a operação urbana consorciada e (iii) a zona especial de interesse social. Assim, o trabalho partiu da premissa de que é possível avaliar os PDs a partir da existência, potencial ou efetiva, desses instrumentos.
As conclusões desse estudo mostraram que (i) os instrumentos do circuito estão mais presentes entre os municípios-núcleo de metrópoles e capitais regionais que entre os municípios de suas respectivas áreas de abrangência; (ii) são muitos os municípios que reproduzem textos legais idênticos de outros municípios, desconsiderando completamente as especificidades locais; (iii) existe uma tendência da repetição literal dos instrumentos conforme descritos pelo Estatuto da Cidade; (iv)  os planos diretores que contemplam os instrumentos estudados são, em grande parte, meramente autorizativos, ou seja, não há a demarcação espacial das áreas onde eles serão implantados. Essas constatações são coerentes com a baixa capacidade técnica verificada em grande parte dos municípios.
O estudo mencionado também constatou a forte influência das iniciativas do governo federal na estruturação da política urbana no nível municipal em termos quantitativos, parte devido à obrigatoriedade de elaboração dos PDs pelo Estatuto da Cidade e parte pelas campanhas e iniciativas de fomento realizadas pelo Ministério das Cidades.
Tanto o trabalho do IPEA quanto o do Observatório das Metrópoles mencionados acima utilizaram-se da Pesquisa de Informações Básicas Municipais do IBGE (Munic) , que é realizada desde 1999, quase que anualmente (1999, 2001, 2002, 2004, 2005, 2006, 2008, 2009, 2011, 2012, 2013, 2014 e 2015) e evidencia clara evolução na quantidade de Planos Diretores elaborados pelos municípios brasileiros, conforme se apreende da leitura do gráfico abaixo, retirado da última Munic disponível (peça 114, p. 18) . 
Gráfico 7 - Percentual de municípios, total, com até 20.000 e com mais de 20.000 habitantes, por situação do Plano Diretor - Brasil - 2005/2015
Fonte: IBGE
Pelo gráfico é possível notar que a existência de plano diretor, em 2015, era crescente em relação ao porte populacional do município.
A Munic de 2015 investigou todos os 5.570 municípios do Brasil, levantando dados sobre a gestão e a estrutura dos municípios, a partir da coleta de informações sobre recursos humanos, planejamento urbano, recursos para a gestão, terceirização e informatização, gestão ambiental e articulação interinstitucional. A pesquisa teve por objetivo “a consolidação de uma base municipal de dados estatísticos e cadastrais atualizados, que proporcionem um conjunto relevante de indicadores de avaliação e monitoramento dos quadros institucional e administrativo dos municípios brasileiros” (Munic, 2015, p. 10) .
A existência de vários instrumentos de planejamento nos planos diretores, como as zonas especiais de interesse social (ZEIS) , parcelamento do solo, zoneamento, uso e ocupação, operações urbanas consorciadas, entre outras, também foram objetos da pesquisa de 2015. Como resultado, verificou-se que um número crescente de municípios tem ampliado os instrumentos de planejamento, sendo que praticamente 95% dos municípios possui pelo menos um instrumento. Descobriram que os instrumentos que ocorriam com mais frequência nos planos eram a legislação de perímetro urbano e código de obras. O menos utilizado era a legislação sobre operação urbana consorciada.
Como se vê, a partir dos dados desses três importantes estudos mencionados, é possível afirmar que o planejamento urbano no Brasil tem evoluído, especialmente graças a uma maior importância dada aos planos diretores por parte dos municípios, ainda que careçam de harmonização com as situações locais e seja muito grande a presença de planos meramente copiados, dificultando sua efetiva aplicação.
3.4 Planos de Desenvolvimento Urbano Integrado (PDUIs) 
O Plano de Desenvolvimento Urbano Integrado é um instrumento que surgiu recentemente, com a promulgação do Estatuto do Metrópole (Lei 13.089/2015) e está definido no inciso VI do artigo 2º como um “instrumento que estabelece, com base em processo permanente de planejamento, as diretrizes para o desenvolvimento urbano da região metropolitana ou da aglomeração urbana”. 
Neste relatório será dada ênfase às questões metropolitanas e não serão abordadas as regiões definidas como aglomerações urbanas. O Estatuto, em seu art. 2º, inciso V, define metrópole como:
Espaço urbano com continuidade territorial que, em razão de sua população e relevância política e socioeconômica, tem influência nacional ou sobre uma região que configure, no mínimo, a área de influência de uma capital regional, conforme critérios adotados pela Fundação Instituto Brasileiro de Geografia e Estatística – IBGE (destaques acrescidos) 
As cidades foram classificadas em cinco grandes níveis, segundo os critérios adotados pelo IBGE a partir do estudo Regiões de Influência das Cidades. O nível 1 refere-se às metrópoles, foco principal dos PDUIs. De acordo com esse estudo, existem doze metrópoles no Brasil que “se caracterizam por seu grande porte e por fortes relacionamentos entre si, além de, em geral, possuírem extensa área de influência direta”. (IBGE, Regiões de Influência das cidades – Brasília, 2007) 
Esse conjunto foi dividido pelo IBGE em três subníveis, segundo a extensão territorial e a intensidade dessas relações: (i) Grande metrópole nacional – São Paulo; (ii) Metrópole Nacional – Rio de Janeiro e Brasília e (iii) Metrópole – Manaus, Belém, Fortaleza, Recife, Salvador, Belo Horizonte, Curitiba, Goiânia e Porto Alegre.
O Estatuto da Metrópole prevê que “a União apoiará as iniciativas dos Estados e dos Municípios voltadas à governança interfederativa” (art. 13) , desde que “a unidade territorial possua gestão plena” (art. 14) . O art. 2º, III define o que considera “gestão plena”: a) formalização e delimitação mediante lei complementar estadual; b) estrutura de governança interfederativa própria e c) PDUI aprovado mediante lei estadual. O art. 8º explica o que é a “estrutura básica de governança interfederativa”:
I – instância executiva composta pelos representantes do Poder Executivo dos entes federativos integrantes das unidades territoriais urbanas;
II – instância colegiada deliberativa com representação da sociedade civil;
III – organização pública com funções técnico-consultivas; e
IV – sistema integrado de alocação de recursos e de prestação de contas.
Entre as doze principais regiões metropolitanas (segundo a classificação do IBGE) ainda não há nenhum PDUI aprovado por lei estadual, na forma determinada pelo estatuto. A região de Vitória, no Espírito Santo, considerada capital regional pela classificação do IBGE, composta por sete municípios e com uma população de cerca de 1,9 milhão de habitantes, é a primeira e, até o momento da redação deste relatório, única, a ter seu plano aprovado, por meio da Lei Complementar 872, em 7/12/2017. 
A propósito, a revogação da data limite para a elaboração dos planos, por meio da Lei 13.683, de 19 de junho de 2018 veio atender a uma demanda de diversas regiões metropolitanas, sob o argumento da complexidade de preparação dos planos. Inicialmente, em carta endereçada ao Presidente da República, por ocasião da apresentação da minuta da Medida Provisória 818/2018, convertida na lei supracitada, o Ministro das Cidades à época argumentou:
Considerando que o PDUI constitui instrumento inédito, cuja relevância tem implicação direta no planejamento regional e na implantação das políticas públicas em unidades territoriais em todo o Brasil, o prazo para sua elaboração, estabelecido inicialmente pelo Estatuto da Metrópole, é escasso, tendo em vista sua abrangência temática, e complexidade de preparação, formulação e execução, exigindo interlocução entre municípios envolvidos, participação ativa da sociedade civil e dos órgãos públicos ligados às funções públicas de interesse comum. Além disso, é necessário garantir recursos financeiros para a ampla estrutura logística e de pessoal à entidade, pública ou privada, que vier a ser responsável por sua execução. Outro aspecto relevante diz respeito ao fato de que até o presente não há PDUI elaborado de acordo com os requisitos exigidos pelo Estatuto da Metrópole, sendo apenas sete Regiões Metropolitanas, das vinte mais importantes do país, que avançaram além dos Termos de Referência para a sua elaboração. 
Apesar da dificuldade na elaboração dos planos por parte de diversas RMs, merecem destaque os PDUIs de São Paulo e Rio de Janeiro, que se encontram em avançado estágio de elaboração. Os planos das duas maiores metrópoles do país contam com um amplo diagnóstico de caracterização do território metropolitano, abrangendo as principais questões urbanas, a exemplo de habitação, mobilidade, saneamento, meio ambiente, entre outras.
Os dois planos citados possuem, além dos objetivos específicos que consideram as peculiaridades regionais, objetivos em comum, que por isso merecem menção:
a) conter o espraiamento urbano e promover uma urbanização mais coesa;
b) estimular uma estrutura policêntrica com o fortalecimento das centralidades urbanas secundárias;
c) buscar a aproximação entre moradia e trabalho, serviços e equipamentos públicos e população;
d)	estimular a ocupação de vazios urbanos em áreas consolidadas;
e)	preservar os ambientes de fragilidade ambiental; e
f) fortalecer os instrumentos de gestão.
A maior dificuldade para a efetiva implantação desses planos reside no engajamento de um grande número de municípios (39 na RMSP e 21 na RMRJ) , sujeitos a constantes mudanças nas prefeituras e no problema estrutural de continuidade das políticas públicas, especialmente quando o prefeito antecessor é de partido de oposição ao sucessor.
Convém lembrar que o planejamento na escala metropolitana não é novo. Desde a criação das regiões metropolitanas por Lei Federal (8 delas pela Lei complementar 14/1973 e a RMRJ pela Lei complementar 20/1974) , há entidades pensando em termos metropolitanos. Um exemplo é a Empresa Paulista de Planejamento Metropolitano (Emplasa) , criada em 1974, com o objetivo de subsidiar o Governo do Estado de São Paulo na implantação de políticas públicas e projetos integrados de desenvolvimento urbano e regional.
Outras regiões metropolitanas também elaboraram planos anteriores à promulgação do estatuto da metrópole. Um exemplo é a Região Metropolitana de Belo Horizonte, que desde 2010 conta com um Plano Diretor de Desenvolvimento Integrado (PDDI) . O plano tem algumas semelhanças com as diretrizes preconizadas para o PDUI no Estatuto da Metrópole, como o processo participativo de elaboração e a definição das diretrizes para as funções públicas de interesse comum. Outro exemplo é o Plano Integrado de Transportes Urbanos (PITU) , elaborado pela Secretaria de Transportes Metropolitanos do Estado de São Paulo, cuja primeira versão remonta a meados da década de 1990 e, embora trate primordialmente de transporte metropolitano, considera diversas questões de outros eixos, como uso do solo, habitação, política de desenvolvimento e infraestrutura.
Ainda que seja cedo para falar em resultados, dada a existência de um único PDUI formalmente aprovado, é certo que, nas regiões onde o plano está mais avançado, há um esforço de harmonização em termos de planejamento urbano por parte de alguns municípios. Há casos de municípios revisando seus planos diretores e já considerando as diretrizes das minutas de PDUIs nessas revisões, algo que pode ser considerado benéfico ao desenvolvimento dessas cidades.  
3.5 Fontes de Financiamento de Intervenções Urbanas Integradas
A capacidade dos municípios de cumprirem com as suas obrigações está diretamente relacionada com a captação de recursos. As cidades brasileiras possuem diversas fontes de financiamento para a implementação de políticas públicas, seja para seu custeio ou mesmo investimentos. Nessa linha pode-se citar o fundo de participação dos municípios, impostos sobre serviços, cotas de participação do Imposto sobre a Propriedade de Veículos Automotores (IPVA) . Além dessas fontes, figuram como instrumentos efetivos de políticas públicas voltadas ao planejamento urbano, o Imposto sobre a Propriedade Predial e Territorial Urbana ou Imposto Predial e Territorial Urbano (IPTU) e os recursos decorrentes de contratos de Repasse do Ministério das Cidades.
Esses recursos podem advir diretamente da arrecadação municipal, de repasses federais, empréstimos, mas o setor privado pode figurar como fomentador de intervenções urbanas. Assim, destacam-se outros instrumentos que possuem capacidade de contribuir com a implementação de políticas urbanas, sem a necessidade de maiores dispêndios por parte do caixa do ente, como as Parcerias Público Privadas.
Abaixo, é salientada a importância da Locação Social (ou Serviço de Moradia Social) que, apesar de não ser uma fonte direta de financiamento de intervenções urbanas, é uma forma mais viável, no curto prazo, de combate ao déficit habitacional com um dispêndio de recurso menor que a construção ou financiamento das moradias. 
3.5.1 Imposto sobre a Propriedade Predial e Territorial Urbana - IPTU
O arcabouço tributário brasileiro contempla outras fontes de recursos, contudo, foca-se neste levantamento no IPTU, devido a sua competência municipal e à forte relação com a política urbana. É um instrumento básico de financiamento municipal e, de acordo com a Constituição Brasileira, deve ser instituído obrigatoriamente por todos os municípios.
No Estatuto da Cidade, é identificado como um instrumento de política urbana na modalidade dos instrumentos tributários e financeiros (art.4º, inciso IV, alínea “a”) .
A publicação “Imposto sobre a Propriedade Predial e Territorial Urbana (IPTU) ” do portal Capacidades, mantido pelo Ministérios da Cidades, traz algumas reflexões sobre a importância e a diversidade das finalidades do IPTU, que vão além da arrecadação  de tributos:
Salvo em situações extraordinárias, a finalidade do IPTU é fiscal, isto é, se destina à obtenção de recursos financeiros para o custeio das despesas públicas. Entretanto, devido a suas características, bem como à forma com que é instituído, uma série de benefícios extrafiscais é associada ao imposto. A extrafiscalidade é relacionada ao uso de tributos para finalidades distintas da geração de receitas. No caso do IPTU, esses benefícios estão relacionados a promover o ordenamento territorial e o desenvolvimento urbano. (Brasil, 2010) 
Pode-se afirmar que existe graduação do IPTU em termos globais de acordo com os benefícios urbanos providos pelo Setor Público no município. Além disso, depreende-se do chamado “critério espacial” que a incidência do IPTU está relacionada à provisão de serviços públicos e infraestrutura. Tanto é que não há incidência do imposto em situações nas quais não há a provisão de serviços públicos. Por sua universalidade, isto é, por incidir sobre um grande número de famílias, o imposto atua na promoção da cidadania, na medida em que alerta para a responsabilidade dos cidadãos com o financiamento dos gastos públicos. Devido a estas características, o IPTU é frequentemente reconhecido como o "condomínio da cidade" (Brasil, 2010) .
Apesar da diversidade de finalidades e da obrigatoriedade do IPTU, em um grande número de cidades, sobretudo aquelas de menor porte, o imposto ou não é arrecadado ou não atinge a totalidade de imóveis que deveria atingir.
Estimativas iniciais indicam que, para o conjunto das prefeituras do país, a arrecadação do IPTU representou cerca de 19,4% da totalidade da receita tributária própria em 2014. Quinze anos antes, em 2000, tal participação chegou a alcançar 27%. No entanto, a média nacional não foi observada na maior parte dos municípios: não ultrapassou 10% em aproximadamente a metade. Essa constatação ganha relevância na medida que muitos municípios se ressentem da falta de recursos para investimento na cidade e, para tanto, pleiteiam recursos em programas do Ministério das Cidades, deixando de cumprir parte do papel que lhe cabe na política urbana, que seria arrecadar os impostos que estão sob sua jurisdição, como é o caso do IPTU.
O mesmo estudo aponta o potencial de imposto que poderia ser arrecadado caso a totalidade dos municípios adotasse as medidas para sua devida cobrança: acréscimo de aproximadamente R$ 14,5 bilhões.
Tabela 9 - Déficit de arrecadação IPTU
	Faixa de município
	Quanto se arrecadou 2015
	Potencial de arrecadação
	Déficit

	1 - Até 5000
	R$ 81.470.535,95 
	R$ 433.097.369,11 
	R$ 351.626.833,16 

	2 - 5001 até 10000
	R$ 203.363.691,13 
	R$ 1.081.081.382,05 
	R$ 877.717.690,92 

	3 - 10001 até 20000
	R$ 525.026.880,76 
	R$ 2.791.042.898,12 
	R$ 2.266.016.017,36 

	4 - 20001 até 50000
	R$ 1.436.472.673,09 
	R$ 3.492.065.068,28 
	R$ 2.055.592.395,19 

	5 - 50001 até 100000
	R$ 1.869.221.700,16 
	R$ 3.484.229.249,10 
	R$1.615.007.548,94 

	6 - 100001 até 500000
	R$ 7.252.407.105,93 
	R$ 10.189.631.983,83 
	R$ 2.937.224.877,90 

	7 - Maior que 500000
	R$ 15.752.161.398,48 
	R$ 20.162.766.590,05 
	R$ 4.410.605.191,57 

	Total Geral
	R$ 27.120.123.985,50 
	R$ 41.633.914.540,54 
	R$ 14.513.790.555,04 

	Fonte: artigo Potencial e exploração do imposto patrimonial imobiliário no brasil: uma análise do IPTU a partir da teoria dos conjuntos

3.5.2 Parcerias Público Privadas - PPPs
Com a escassez das tradicionais fontes de financiamentos para o setor público, os municípios foram obrigados a buscar formas alternativas para continuar e ampliar os investimentos direcionados para a construção de moradias populares. É nesse contexto que tem surgido, nos últimos anos, as Parcerias Público Privadas.
Para implementar uma política urbana com maior integração, há a oportunidade de que os conjuntos habitacionais não sejam destinados exclusivamente à habitação. Recentes editais de PPP na área habitacional no estado de São Paulo preveem em seus espaços térreos áreas voltadas a equipamentos públicos, como postos de saúde, escolas ou creches, além de comércio.
Além disso, tais empreendimentos podem contribuir para recuperar áreas degradadas, otimizando-se o aproveitamento da infraestrutura já existente, como redes de água e esgoto, e os corredores de transporte público. 
A implementação dessas PPPs não transfere para o setor privado o dever de planejar a cidade de forma sistêmica. Cabe ao concessionário captar os recursos para construção, elaborar os projetos, realizar as obras de infraestrutura, as construções residenciais e não residenciais e prestar os serviços de apoio condominial, trabalho social e manutenção dos edifícios por período determinado. Por outro lado, o local de implantação dos projetos da parceria, os critérios de ocupação e edificação e a definição das diretrizes de desenvolvimento ao longo do tempo permanecem sob responsabilidade do poder público.
Assim, um modelo de PPP com adequada modelagem pode contribuir para a criação de novas centralidades que se tornem polos geradores de emprego e renda e sirvam para aproximar os locais de moradia aos de trabalho.
3.5.3 Serviço de Moradia Social ou Locação Social
De acordo com publicação do Ipea (Brasil, 2015) :
 “A locação social consiste em um programa ou ação do Estado, podendo haver parceria com o setor privado, para viabilizar o acesso à moradia por meio de pagamento de taxas e/ou “aluguel”. Estes pagamentos podem ser ou não subsidiados, de maneira direta (orçamento) ou indireta (contribuições e diferentes taxas cobradas em um parque locatício com tipologias diversas) , sem haver a transferência de propriedade do imóvel para o beneficiário. ” 
Do ponto de vista de um programa de habitação, a locação social tem impacto direto no principal componente do déficit habitacional, o ônus excessivo com aluguel, que conforme exposto no item 3.1.1 do presente relatório (peça 118) , corresponde a 51,1% do déficit.
Contudo, mais do que apenas um programa de moradia, a locação social tem a possibilidade de corrigir o esvaziamento de áreas urbanas consolidadas, resultado direto da expansão frequente das fronteiras das cidades. Assim, ao impedir esse crescimento geográfico, aproveita-se das infraestruturas existentes, de saneamento, mobilidade, bem como outros equipamentos públicos como escolas e hospitais, o que favorece um programa de desenvolvimento urbano integrado.
De acordo com especialistas do Ministério das Cidades, atualmente, o órgão tem realizado estudos para fomentar essa ocupação de imóveis desocupados nos centros urbanos, por meio de programas de locação social, contudo ainda não há recurso do ministério alocado para esse tipo de ação. Em alguns municípios, como São Paulo, já existem desde o início dos anos 2000 programas específicos para a população de baixa renda para disponibilização de habitação por meio de locação social, contudo, o número de unidades é ainda muito baixo (800 habitações) , se comparado ao grande déficit habitacional.
Nesse contexto, o Ministério das Cidades possui papel fundamental no fomento dessas ações por seu papel indutor de políticas urbanas, sendo a locação social uma das formas de promover o desenvolvimento urbano integrado.
RISCOS ENVOLVIDOS NO DESENVOLVIMENTO DA POLÍTICA URBANA
Por meio da aplicação das técnicas de entrevistas, análise stakeholder, matriz SWOT, revisão da literatura, consulta aos trabalhos anteriores realizados no TCU, procurou-se identificar os diversos riscos que interferem no cumprimento da política urbana integrada no âmbito do Ministério das Cidades.
Foram identificadas, em conjunto com os gestores, as forças, oportunidades, fraquezas e ameaças à consecução do planejamento urbano integrado (anexo I) . Os pontos fracos e as ameaças identificadas foram o ponto de partida para o levantamento efetivo dos riscos no nível geral/estratégico.
A ausência de macroprocessos específicos devidamente mapeados no âmbito do ministério, com objetivo de integrar as políticas públicas das diversas secretarias constituiu uma limitação dessa etapa do trabalho. Embora o objetivo de integrar as políticas públicas esteja no direcionamento estratégico do órgão e das diversas secretarias, o que se constata na prática, por meio de entrevistas com os gestores, é que tal intenção ainda não se reflete adequadamente na estrutura, nos normativos e processos do órgão.
Assim, foram identificados, no presente trabalho, cinco riscos mais significativos que podem comprometer o cumprimento da política pública urbana integrada no Brasil: i) baixa governança municipal para ações urbanas; ii) deficiência nos critérios de planejamento urbano nos processos de seleção dos empreendimentos; iii) falta de regularização fundiária e seus impactos no planejamento urbano; iv) deficiência na atuação Federal nas Regiões Metropolitanas e RIDES; e v) deficiência na avaliação qualitativa e quantitativa dos Planos Setoriais.  
Neste trabalho foram abordados apenas os riscos considerados como de nível alto ou médio, em conformidade com os padrões de levantamento, os demais riscos podem ser identificados na matriz SWOT que compõe o anexo I do relatório.
Risco 1: Baixa governança municipal para ações urbanas
A baixa capacidade gerencial de grande parte dos municípios tem impacto na efetividade da gestão municipal. Cidades que não possuem adequada estrutura de organização, pessoal, processos, dificilmente conseguem atender às necessidades de se elaborar um diagnóstico de problemas, implementar uma política pública, elaborar bons projetos de engenharia, licitar de acordo com a legislação; enfim, promover ações que possam transformar as cidades e dar respostas às necessidades da população.
De acordo com os especialistas consultados, esse diagnostico não é igual para todos os municípios. Alguns, sobretudo os da região sul e sudeste, possuem melhor estruturação, enquanto nas regiões norte e nordeste a efetividade da gestão municipal tende a apresentar maiores problemas. Esse diagnóstico é inclusive refletido nos indicadores apresentados no capítulo 3, como o IEGM e a governança das Fpics.
Apesar dessa discrepância, os programas do Ministério das Cidades tratam com homogeneidade os processos de seleção para transferências de recursos, sem considerar adequadamente as disparidades no que se refere à governança e estrutura dos municípios, muitos dos quais sem pessoal com qualificação técnica, seja nas áreas de urbanismo, gestão tributária e cadastral, entre outras.
Essa situação acaba por fomentar um paradoxo no qual municípios que já estão mais desenvolvidos, ao terem acesso a mais recursos, tendem a melhorar seu desenvolvimento, enquanto aqueles com pior situação tendem a receber menos recursos e, consequentemente, perpetuar as limitações para melhorar as cidades e a vida de seus cidadãos.
Conforme abordado no capítulo que trata dos indicadores existentes, existe a iniciativa capitaneada pelo Instituto Rui Barbosa – IRB no sentido de mensurar a efetividade da gestão pública por meio do indicador IEGM, que possui no seu escopo a avaliação de itens relacionados ao planejamento urbano dos municípios. Esse trabalho já possui grande capilaridade e conta com o apoio técnico e operacional dos tribunais de contas dos estados e dos municípios, sendo avaliado anualmente.
Adicionalmente, no que se refere às regiões metropolitanas, foi evidenciado o trabalho desenvolvido pelo Ipea que trata da governança das funções públicas de interesse comum nas metrópoles brasileiras, bem como de grupo permanente de estudos no âmbito dessa autarquia para tratar questões urbanas.
Assim seria oportuna a conjugação dessas iniciativas, quais sejam, o IEGM e trabalho do Ipea, no sentido de unir esforços na avaliação da governança dos municípios nas questões urbanas, com fito de fomentar a profissionalização da gestão. Desta forma, como ação de controle que possa mitigar os riscos levantados neste item, propõe-se a realização de Auditoria Coordenada com o objetivo de obter indicadores relativos a maturidade da governança municipal na gestão urbana. 
Com o auxílio de especialistas, poderia ser elaborado indicador que possa servir inicialmente para aferir nos municípios brasileiros o nível da sua governança aplicada ao desenvolvimento urbano. A aplicação dos indicadores obedeceria a metodologia adotada na aferição do IEGM, que, para sua validação inicial, contará com projeto piloto em estado da federação a ser definido.
Como benefícios esperados do trabalho, vislumbra-se que o município teria uma referência ao longo do tempo ou mesmo para comparação com outros entes do próprio estado ou região. Mais do que isso, é intuito do indicador induzir a melhoria uma vez que expõe as limitações dos municípios e favorece o controle social, além de que teria a potencialidade de servir como referencial para balizar ações de controle e também ações da União em apoio aos outros entes.
Risco 2: Deficiência nos critérios de planejamento urbano nos processos de seleção dos empreendimentos
Identificou-se como risco para o desenvolvimento da política urbana, a falta de planejamento estratégico no âmbito do MCidades que contemple, de maneira sinérgica, com pessoal e processos de trabalho, as áreas do desenvolvimento urbano. Há duplicidade ou ainda fragmentação na atuação das áreas temáticas dentro do ministério, o que tende a perpetuar investimentos isolados sem integração nas cidades. Por exemplo, no caso de ações para prevenções de riscos hidrológicos e geotécnicos, essas atividades são promovidas tanto pela SNSA quanto pela SNDU.
Mais do que apenas um problema especifico do MCidades, o Estado brasileiro caracteriza-se por uma lógica setorial, com cada Ministério cuidando de áreas específicas da administração pública, sendo notória a carência de coordenação intragovernamental. Essa lógica setorial se reproduz no interior de cada Ministério, onde os problemas da pasta, objetivos e ações por meio de políticas não dialogam entre si, não sendo processados intersetorialmente.
Além disso, foi identificado que, nos editais de seleção dos empreendimentos, não há observância de quesitos relacionados ao cumprimento dos planos diretores e dos planos setoriais, contrariando princípios do planejamento urbano integrado, o que representa um risco para a melhoria e desenvolvimento sustentável das cidades brasileiras.
Outra fragilidade relacionada à questão da integração intersetorial diz respeito aos instrumentos de planejamento urbano. Embora diversos deles tenham passado a ser exigidos, cada um a seu tempo, quais sejam: Planos Diretores, Planos de Mobilidade, Plano de Saneamento, Plano de Habitação, não se observou uma efetiva coordenação entre eles. Em muitos casos, a elaboração desses planos se tornou um fim em si mesmo, visando o cumprimento de exigências e prazos legais, mas sem produzir a indução ao planejamento almejada.
No âmbito do Ministério das Cidades, um processo de trabalho que representa exceção a essa fragmentação, na contratação dos empreendimentos, é o caso do programa de urbanização de favelas. Nessa ação orçamentaria, busca-se que haja uma coordenação envolvendo a regularização fundiária, as obras de saneamento, intervenções de mobilidade e disponibilização de unidade habitacionais de forma integrada. Apesar disso, na prática, o desempenho físico das obras tem sido historicamente baixo, sem que exista um diagnóstico sobre suas causas, consequências, custos e benefícios dos investimentos.
Como propostas de ação de controle que possa mitigar os riscos levantados neste item, consideram-se três propostas de trabalho, a primeira refere-se à inclusão de questão de auditoria a ser incorporada às auditorias tradicionais realizadas em empreendimentos e obras, e outras duas referem-se a auditorias específicas, no Programa Minha Casa, Minha Vida e no Programa de Urbanização de Favelas.
A questão de auditoria, aplicável tanto em processos de seleção de empreendimentos, editais, ou mesmo contratos de obras realizadas com recursos do Ministério das Cidades, teria o papel de consolidar informações e induzir a atuação do órgão no sentido de promover políticas urbanas efetivamente integradas e aderentes a um planejamento urbano de curto, médio e longo prazo. A referida questão, bem como suas informações solicitadas, fontes de informação, procedimentos de coleta e de análise de dados está compilada no final do presente relatório, no anexo II.
Uma outra ação de controle relacionada ao risco ora identificado seria a avaliação do PMCMV sob a ótica dos impactos na política habitacional e sua interação com a política urbana. 
A auditoria aprofundaria o conhecimento sobre a relação entre as características de implantação de empreendimentos viabilizados pelo PMCMV e as diretrizes de planos diretores, com ênfase no macrozoneamento, dado que é a partir desse mecanismo que se definem os parâmetros de uso e ocupação do solo e possiblidade de efetivação da função social da propriedade.
O trabalho seria realizado a partir dos seguintes procedimentos de análise:
i) Levantamento de informações sobre os empreendimentos do PMCMV;
ii) Processamento das informações com o uso de geotecnologias que considerem: i) distância do empreendimento ao centro urbano; ii) existência de infraestrutura de transportes; e iii) existência de equipamentos públicos, como praças, escolas, centros de saúde dentro de um perímetro desejável.
Como potencial benefício do trabalho, espera-se colaborar com diagnóstico que avalie os impactos do programa nos indicadores de moradia frente aos impactos nos demais indicadores urbanos, tais como tempo de deslocamento de casa ao trabalho, ou cobertura de saneamento.
O terceiro trabalho, focado no programa de urbanização de favelas, buscaria mapear processos de trabalho, uma vez que foi detectada preliminarmente uma potencial boa prática sob o ponto de vista de integração das diversas áreas do Ministério das Cidades, avaliar eventuais pontos positivos que possam ser estendidos a outros processos de trabalho da pasta, bem como identificar lacunas e oportunidades de melhoria com foco na efetividade das ações empreendidas.
Risco 3: Deficiência na atuação Federal nas Regiões Metropolitanas e RIDES
A edição do estatuto da Metrópole teve êxito em trazer o debate do planejamento urbano da região metropolitana para a esfera estadual, com prazos e sanções para seu cumprimento. Contudo, passados quase três anos da sua edição, existem poucos resultados práticos, e muitas dúvidas para sua aplicação.
A almejada governança interfederativa ainda parece precária, sendo uma das causas apontadas o fato de a metrópole não figurar como um ente formal no pacto federativo brasileiro, o que traz dificuldades na utilização de instrumentos efetivos (recursos, pessoal, processos) para aplicação das políticas de desenvolvimento urbano.
Na mesma situação encontram-se as Regiões Integradas de Desenvolvimento Econômico (Ride) . A primeira Ride estabelecida foi a do Distrito Federal e Entorno. Em 2002, foram instituídas duas novas a do Polo Petrolina e Juazeiro e a da Grande Teresina. Apesar da previsão de aplicação, no que couber, do Estatuto da Metrópole, ainda há carência de normatização mais analítica das formas de elaboração e implementação, nas Rides, dos instrumentos previstos no Estatuto. Por exemplo, as Rides não estão obrigadas a elaborar os seus respectivos PDUIs. A ausência desse planejamento integrado dentro das Rides impacta a execução de políticas públicas, com destaque para as políticas de habitação, mobilidade e saneamento, exemplos de Funções Públicas de Interesse Comum (FPICs) .
Outro ponto importante é a implementação da Nova Agenda Urbana. Como destacado em seção anterior deste relatório, o sucesso de sua implantação passa pelo aprimoramento do planejamento urbano e do estabelecimento da governança metropolitana.   
Soma-se a isso a responsabilidade da União, decorrente do art. 20 do Estatuto da Metrópole, de coordenar, com a participação dos governos estaduais e municipais, o subsistema de planejamento e informações metropolitanas no âmbito do Sistema Nacional de Desenvolvimento Urbano (SNDU) . Esse subsistema, que tem o objetivo de munir as regiões metropolitanas de informações para a tomada de decisão, reunirá dados estatísticos, cartográficos, ambientais, geológicos e outros relevantes para o planejamento, a gestão e a execução das funções públicas de interesse comum em regiões metropolitanas e em aglomerações urbanas. Tais dados devem ser preferencialmente georreferenciados.
Para esse tópico, propõe-se auditoria coordenada, com a participação dos tribunais de contas locais, para verificar a atuação federal nas regiões metropolitanas e nas Rides, com foco nos seguintes objetivos: 
a) verificar o apoio da União às metrópoles no intuito de fomentar a elaboração dos seus respectivos PDUIs, evitando nova postergação de prazo legal, bem como verificar o apoio da União ao desenvolvimento Urbano Integrado nos moldes do Estatuto da Metrópole, arts. 13 a 16; 
b) verificar o plano de ação desenvolvido pela União para a implementação da Nova Agenda Urbana definida na Conferência das Nações Unidas sobre Habitação e Desenvolvimento Urbano Sustentável (Habitat III) ; 
c) verificar a atuação da União na elaboração do subsistema de planejamento e informações metropolitanas no âmbito do Sistema Nacional de Desenvolvimento Urbano (SNDU) , nos moldes do que preconiza o art. 20 do Estatuto das Cidades.
d) verificar, em parceria com os Tribunais de Contas regionais, a implementação dos PDUIs das regiões metropolitanas sob as suas respectivas jurisdições, bem como verificar as medidas tomadas no âmbito dessas regiões metropolitanas no intuito de atender as ações da Nova Agenda Urbana.
Risco 4: Deficiência na avaliação qualitativa e quantitativa dos planos Setoriais
O plano diretor tornou-se, após o Estatuto das Cidades, o instrumento básico da política de desenvolvimento e expansão urbana, sendo indutor da ocupação ordenada do solo urbano e servindo como base para a elaboração dos demais planos setoriais (habitação, mobilidade, saneamento etc) . Por ser um plano de longo prazo, o plano diretor é parte integrante do processo de planejamento municipal, devendo o plano plurianual, as diretrizes orçamentárias e o orçamento anual incorporar as diretrizes e as prioridades nele contidas. 
Buscando dar maior efetividade à elaboração, por parte dos municípios, dos planos diretores, houve, por parte do Ministério das Cidades, especialmente da Secretaria Nacional de Acessibilidade e Programas Urbanos (atual Secretaria Nacional de Desenvolvimento Urbano) , grande incentivo, com repasse de recursos, capacitação e consultorias, para que todos os municípios cumprissem a exigência. Cabe reconhecer que, a despeito das fragilidades dos planos diretores, como demonstrado no tópico “Planos Diretores Municipais” desse relatório, a ação induziu um amadurecimento na lógica do planejamento urbano dos municípios brasileiros. 
Os municípios com mais de 20 mil habitantes e aqueles localizados em regiões metropolitanas e aglomerações urbanas que não tinham plano diretor aprovado na data de entrada em vigor do Estatuto da Cidade (Lei 10.257/2001) , deveriam fazê-lo em até cinco anos, prazo que, posteriormente, foi prorrogado para 30 de junho de 2008. O Estatuto da Cidade também determinou que a lei municipal que instituísse o plano diretor deveria ser revista, pelo menos, a cada dez anos, ou seja, grande parte desses planos terão que ser revisados até este ano de 2018.
Além dos planos diretores, também foram idealizados os planos municipais de mobilidade, de habitação e de saneamento. Esses planos decorrem de políticas nacionais nas suas respectivas áreas e integram o planejamento urbano municipal e devem guardar compatibilidade com o plano diretor do município, bem como devem ser integrados. Porém, de acordo com especialistas de cada área do MCidades, os planos setoriais municipais não são desenvolvidos de maneira integrada nem há uma articulação com as respectivas políticas nacionais.
 Somam-se a isso as reiteradas postergações dos marcos legais para a elaboração dos planos setoriais municipais, como, por exemplo, as ocorridas: na Política Nacional de Mobilidade Urbana (Lei 12.587, 3 de janeiro de 2012) , que postergou a obrigatoriedade de os municípios elaborarem os seus Planos de Mobilidade Urbana para abril de 2019; e na Lei Nacional do Saneamento Básico (Lei 11.445, de 5 de janeiro de 2007) , que postergou a obrigatoriedade dos municípios elaborarem Plano Municipal de Saneamento Básico para dezembro de 2019.
Como proposta de ação de controle que possa mitigar os riscos levantados neste item, propõe-se a realização de Auditoria de natureza Operacional no Ministério das Cidades com os seguintes objetivos: 
a) verificar os aspectos quantitativos da implementação das seguintes políticas: Política Nacional de Mobilidade Urbana (Lei 12.587, 3 de janeiro de 2012) , a Lei Nacional do Saneamento Básico (Lei 11.445, de 5 de janeiro de 2007) e a Política Nacional de Habitação. Além disso, verificar a implementação, quando houver, dos planos nacionais decorrentes de cada política; 
b) verificar a forma de indução, por parte do Ministério das Cidades, à elaboração e ao aprimoramento dos planos setoriais municipais (nas áreas de habitação, mobilidade e saneamento) , avaliando a adequação destes às respectivas políticas nacionais e planos nacionais.
Risco 5: Falta de regularização fundiária e seus impactos no planejamento urbano
A falta de regularização fundiária é um obstáculo para a implementação de políticas de desenvolvimento urbano no Brasil ao longo dos anos. De acordo com técnicos do Ministério das Cidades, a estimativa do órgão era de que praticamente metade das habitações urbanas brasileiras não possua adequada titularidade de posse. Há relatos de cidades inteiras sem qualquer registro.
Esse panorama traz incertezas tanto para os moradores quanto para os governos, quando da intenção de investir em políticas urbanas nesses locais; torna pouco efetiva a arrecadação de impostos sobre propriedade, com comércios e serviços funcionando sem o devido licenciamento.
Segundo os especialistas do MCidades, com a edição da MP 759/2016, e posteriormente com a Lei 13.465/2017, conhecida como lei do Reurb, houve uma simplificação dos procedimentos e a aceitação de diversas situações fáticas para as quais a regulamentação anterior tornava praticamente impossível a regularização. Ainda de acordo com os especialistas, os resultados quantitativos da nova lei já são observados em grande parte dos municípios brasileiros, nos quais os títulos de posse têm sido entregues a famílias tradicionalmente ocupantes daqueles imóveis, com amplo noticiário. 
Embora grande parte do esforço em elaborar a Medida Provisória seja atribuído ao Ministério das Cidades, não há por parte do departamento responsável um monitoramento das ações de regularização de forma a mensurar sua efetividade e as possíveis consequências da legislação que criou um novo marco jurídico e estabeleceu uma nova política nacional de regularização fundiária urbana. 
Além disso, há outros especialistas que alertam para o risco de que novas ocupações irregulares tenham possibilidade de ser regularizadas no futuro, incentivando um desenvolvimento desordenado, em que a falta de planejamento urbano prevalece. Há ainda o risco de que, sem adequado monitoramento, a regularização fundiária passe a ser realizada com excessiva discricionariedade nas prefeituras, sob risco inclusive de se tornar moeda de troca, sem obedecer a critérios técnicos e ambientais.
Como proposta de ação de controle que possa mitigar os riscos levantados neste item, propõe-se a realização de Auditoria nos processos de regularização fundiária urbana advindos após a edição da Lei 13.465/2017.
O objetivo dessa ação seria elaborar um diagnóstico acerca das ações de regularização fundiária urbana no Brasil, para:
a) verificar de que maneira os entes tem aplicado as leis de regularização, inclusive nos aspectos de conformidade;
b) conferir a real situação da regularização fundiária no Brasil, pós edição da lei do Reurb;
c) identificar as melhores práticas da temática;
d) desenvolvimento de uma matriz de risco x efeitos potencias decorrente das novas alterações legislativas.
Para alcançar o objetivo descrito, o trabalho seria feito com o apoio dos tribunais de contas dos estados ou dos municípios que demonstraram interesse em trabalhar em ações de controle de forma conjunta com o TCU, conforme descrito na seção 6 deste levantamento.
O trabalho iniciaria com o levantamento, por estado, sobre a regularização fundiária, obtendo-se um panorama geral das ações previstas, em andamento e já realizadas após o advento da lei.
Importante ressaltar que, no ano de 2016, em parceria com o TCDF, foi realizado trabalho nessa temática, ainda sob a égide da lei antiga; assim, revela-se oportuno que seja realizado outro trabalho que traga dados concretos sobre a regularização, seus efeitos e consequências nas cidades brasileiras.
POTENCIAIS COLABORADORES PARA AÇÕES DE CONTROLE EFETIVAS 
A concretização das políticas urbanas ocorre na esfera municipal. Sendo assim, há necessidade de uma maior proximidade com esses entes federativos para o acompanhamento da efetividade dessas políticas. Porém, o grande número de municípios no Brasil (mais de 5.000) dificulta a atuação por parte do TCU e soma-se a isso o fato de que boa parte dos recursos geridos pelos municípios não estão sob a jurisdição do TCU, mas sim dos tribunais de contas estaduais, dos municípios ou municipal.
Buscando ganhos na atividade de controle, foi realizada consulta, por meio de ofícios (peças 20 e 22-53) , junto aos Tribunais de Contas estaduais, dos municípios e municipal de todo o país, com o objetivo de identificar interesse em atuar em parceria com o TCU em atividades de controle na área de políticas públicas urbanas.
Responderam aos ofícios: os Tribunais de Contas dos Estados de Minas Gerais (peça 100) , de São Paulo (peça 99) , do Rio Grande do Norte (peça 97) , da Paraíba (peça 81) , do Rio de Janeiro (peça 85) , de Sergipe (peça 87) , do Tocantins (peça 92) , do Rio Grande do Sul (peça 93) , do Amazonas (peça 94) , de Pernambuco (peça 96) e de Roraima (peça 101) ; o Tribunal de Contas do Distrito Federal (peça 70) ; o Tribunal de Contas do Estado do Paraná (peça 109) ; o Tribunal de Contas do Estado de Rondônia (peça 111) ; e os Tribunais de Contas do Município de São Paulo (peça 98) e do Rio de Janeiro (peça 91) . O Tribunal de Contas do Mato Grosso (peça 105) informou que em virtude de reestruturação da área técnica, a fiscalização do tema pelo TCE/MT em parceria com o TCU não seria recomendada. 
Já o Tribunal de Contas do Estado do Pará (peça 95) , o Tribunal de Contas do Estado de Goiás (peça 80) e o Tribunal de Contas do Estado da Bahia (peça 71) , em resposta aos ofícios, relataram que informações de interesse municipais estão nas atribuições dos respectivos Tribunais de Contas dos Municípios. A despeito da limitada jurisdição nos municípios pelos respectivos tribunais de conta estaduais, os Tribunais de Contas do Estado de Goiás e do Pará manifestaram interesse em desenvolver trabalhos em parceria com o TCU em atividade de controle em políticas públicas urbanas desde que os trabalhos estejam alinhados com as suas diretrizes estratégicas. 
Por fim, o Ministério Público de Contas de Santa Cataria (peça 102) também manifestou interesse em desenvolver atividades de controle sobre a temática do planejamento urbano municipal e metropolitano. Cumpre salientar que o Ministério Público de Contas de SC é órgão dotado de autonomia administrativa e funcional, atuando de forma independente em relação ao Tribunal de Contas do Estado de Santa Catarina. 
Em suma, os Tribunais que manifestaram interesse em participar de atividade de controle em parceria com o TCU informaram que realizam fiscalização, de forma setorial, das políticas públicas urbanas implementadas pelos municípios, principalmente nas áreas de saneamento, habitação, uso e ocupação do solo e mobilidade. No entanto, não há uma verificação integrada das políticas públicas urbanas. 
Além dos Tribunais de Contas Estaduais tem-se como potenciais parceiros o IPEA, a Universidade de Brasília, bem como o próprio Instituto Rui Barbosa.
A lista com os nomes dos potenciais parceiros, com os respectivos contatos encontram-se no anexo X, ao final do relatório.
CONCLUSÃO
O objetivo do presente trabalho foi conhecer o funcionamento das organizações, programas, projetos e atividades governamentais relacionadas ao planejamento urbano e à integração das políticas voltadas para a cidade, em especial nos aspectos de Mobilidade, Saneamento e Habitação; mapear a situação dos principais centros urbanos brasileiros; e dessa forma, poder identificar e desenvolver formas de atuação do controle externo na temática de planejamento urbano.
A partir desses objetivos foi elaborada matriz de planejamento com as seguintes questões de auditoria a serem respondidas:
1 - Quais os principais normativos, atores e macroprocessos que regem o planejamento urbano brasileiro?
2 - Quais os principais riscos envolvidos no desenvolvimento da política de planejamento urbano?
3 - Qual o panorama dos principais centros urbanos brasileiros, levando-se em conta os indicadores de desenvolvimento urbano?
4 - Quais os potenciais colaboradores para realização de ações de controle?
5 - Quais ações de controle externo poderão ser realizadas a partir deste trabalho?
No capítulo 2 foi abordado o planejamento urbano integrado brasileiro, trazendo um recorte histórico das principais fases desde o ano de 1875 até os dias atuais com a promulgação do estatuto da metrópole. Em resposta à primeira questão de auditoria, o capítulo trouxe também os principais normativos e critérios aplicáveis ao planejamento urbano com ênfase aos regramentos federais, em especial: estatuto das cidades, estatuto da metrópole, normativos aplicáveis a regularização fundiária urbana. Além disso, trouxe um resumo sobre as leis que tratam das políticas setoriais: i) Política Nacional de Mobilidade Urbana; ii) Lei Nacional do Saneamento Básico; iii) Política Nacional de Habitação. 
No que tange aos atores responsáveis por fomentar essas políticas, o Ministério das Cidades e Caixa Econômica Federal tiveram detalhadas suas estruturas organizacionais, de pessoal e de recursos financeiros para os principais programas existentes. Por fim, foram apresentadas as disposições da nova agenda urbana e dos objetivos de desenvolvimento sustentável e seu recorte, o que reforça a importância de amadurecimento das ferramentas dos Estatuto das Cidades e do Estatuto da Metrópole. A ausência, no âmbito do ministério, de macroprocessos específicos, devidamente mapeados e formalizados com o objetivo de integrar as políticas públicas das diversas secretarias, constituiu uma limitação dessa etapa do trabalho. Embora o objetivo de integrar as políticas públicas esteja no direcionamento estratégico do órgão e das diversas secretarias, o que se constata na prática, por meio de entrevistas com os gestores, é que tal intenção ainda não se reflete adequadamente na estrutura, nos normativos e processos do órgão.
O Capítulo 3 apresenta o panorama dos principais centros urbanos brasileiros em resposta à terceira questão de auditoria, em que foram analisados indicadores das diversas políticas setoriais (habitação, mobilidade, saneamento e planejamento urbano) e indicadores de contexto geral dos municípios e regiões metropolitanas. Com relação aos indicadores setoriais, destacam-se as pesquisas realizadas pelo IBGE a partir de dados das PNADs e da Pesquisa de Informações Básicas Municipais (Munic) . Já quanto aos indicadores de contexto geral, destacam-se: o Índice de Vulnerabilidade Social (IVS) e a medida da Governança das FPICs, ambos do IPEA; e o Índice de efetividade da gestão municipal (IEGM) de elaboração do TCE-SP em parceria com o Instituto Rui Barbosa.
Apesar da inegável utilidade de alguns índices para o planejamento de ações de desenvolvimento urbano, o trabalho demonstrou as limitações intrínsecas a cada um dos indicadores. A dinâmica urbana associada ao tempo natural de processamento das informações obtidas pode levar a um panorama obtido pelos indicadores que não mais corresponde à realidade do momento em que serão efetivamente utilizados.
De todo modo, conhecidas essas vulnerabilidades, a utilização desses indicadores também pode ser adotada pelos órgãos de controle, no intuito de avaliar as políticas públicas em suas diversas dimensões. Os indicadores de déficit habitacional, tempo de deslocamento casa-trabalho e proporção de domicílios com saneamento adequado consistem dos pilares básicos a serem perseguidos em ações dos respectivos setores e são aplicáveis a quaisquer cidades. O Iegm figura como indicador importante dada sua aplicação recente em praticamente todos os municípios brasileiros, contudo, a componente relacionada ao planejamento urbano ainda é incipiente.
Os indicadores IVS e Ibeu se aplicariam a avaliações de políticas públicas voltadas às regiões metropolitanas, com foco na efetividade das ações urbanas de forma integrada, o que mostra oportuno seu acompanhamento para medir de que maneira o arranjo metropolitano brasileiro está contribuindo para melhorar ou piorar a qualidade de vida dos cidadãos.
Os indicadores para governança das Fpics constituem um bom instrumento para avaliação dos meios para se atingir a política urbana metropolitana de maneira integrada. Assim, ao se deparar com intervenções urbanas nas RMs pior avaliadas, tem-se um risco inerente de falta de planejamento urbano integrado, que pode ser objeto de questões de auditoria nessa temática.
Ainda no mesmo capítulo foram abordadas as diversas fontes de financiamento para a implementação de políticas públicas, as quais configurariam instrumentos efetivos voltados ao planejamento urbano, como o Imposto sobre a Propriedade Predial e Territorial Urbana ou Imposto Predial e Territorial Urbano (IPTU) e os recursos decorrentes de contratos de Repasse do Ministério das Cidades.
Foram destacados ainda outros instrumentos que possuem capacidade de contribuir com a implementação de políticas urbanas, sem a necessidade de maiores dispêndios por parte do caixa do ente, como as Parcerias Público Privadas.  Por fim, destacou-se a importância da Locação Social (ou Serviço de Moradia Social) , que, apesar de não ser uma fonte direta de financiamento de intervenções urbanas, é uma forma viável, no curto prazo, de combate ao déficit habitacional com menor dispêndio de recurso que a construção ou financiamento das moradias.
O capitulo 4 abordou os riscos envolvidos no desenvolvimento da política urbana bem como propostas de ações de controle a serem implementadas, em resposta à segunda e quinta questões de auditoria. Procurou-se identificar os diversos riscos que interferem no cumprimento da política urbana integrada no âmbito do Ministério das Cidades.
O primeiro risco identificado foi que a baixa capacidade gerencial de grande parte dos municípios tem impacto na efetividade da gestão municipal. Como proposta de ação, vislumbra-se a realização de auditoria com o objetivo de obter indicadores relativos à maturidade da governança municipal na gestão urbana.
Além disso, identificou-se como risco para o desenvolvimento da política urbana a falta de planejamento estratégico no âmbito do MCidades que contemple, de maneira sinérgica, com pessoal e processos de trabalho, as áreas do desenvolvimento urbano em seus principais programas. Como propostas de ação de controle que possam mitigar os riscos levantados, vislumbram-se três possíveis ações de controle, a primeira refere-se à inclusão de questão de auditoria a ser incorporada às auditorias de conformidade realizadas em empreendimentos e obras, e outras duas referem-se a auditorias específicas, no Programa Minha Casa, Minha Vida e no Programa de Urbanização de Favelas.
O terceiro risco tratou da inexistência de uma governança interfederativa, conforme previsto no estatuto da metrópole, o que traz dificuldades na aplicação das políticas de desenvolvimento urbano de forma integrada nas metrópoles brasileiras. Para esse tópico, foram propostas auditorias com a participação dos tribunais de contas locais, para verificar a atuação federal nas regiões metropolitanas e nas Rides.
O quarto risco tratou da falta de integração dos planos setoriais (habitação, mobilidade, saneamento) com o plano diretor dos municípios, a ocasionar a ocupação desordenada do solo urbano. Como proposta de ação de controle, propõe-se a realização de Auditoria no Ministério das Cidades que verifique a implementação das políticas e planos nacionais de saneamento, habitação e mobilidade e avaliar a adequação de planos setoriais municipais às respectivas diretrizes nacionais.
O quinto e último risco mais relevante identificado foi a falta de regularização fundiária como um obstáculo para a implementação de políticas de desenvolvimento urbano no Brasil ao longo dos anos. De acordo com técnicos do ministério das cidades, a estimativa do órgão era de que praticamente metade das habitações urbanas brasileiras não possua adequada titularidade de posse. Desse modo, propõe-se a realização de Auditoria nos processos de regularização fundiária urbana advindos após a edição da Lei 13.465/2017.
O capítulo 5 trata de pesquisa realizada junto aos tribunais de contas dos estados e dos municípios para que manifestassem eventual interesse em realizar trabalhos conjuntos com o TCU na temática de planejamento urbano. Essa pesquisa identificou potenciais colaboradores para realização de ações de controle em resposta à quinta questão de auditoria.
Em resumo, tendo sido respondidas as questões de auditoria elaboradas na fase de planejamento, identificou-se a existência de uma gama de indicadores que dão uma visão sistêmica da situação dos principais municípios e regiões metropolitanas brasileiras. Além disso, o trabalho trouxe questão a ser incorporada às auditorias de conformidade realizadas em empreendimento relacionados às temáticas de habitação, saneamento e mobilidade que poderão induzir o Ministério das Cidades, bem como os municípios brasileiros, à promoção de ações mais integradas dentro de um planejamento de médio e longo prazo. Também foi possível realizar contato preliminar com os diversos Tribunais de Contas dos Estados e dos Munícipios, o que oportunizará auditorias em parceria, que atuem sobre a governança e gestão urbana municipal.
PROPOSTA DE ENCAMINHAMENTO 
Ante o exposto, submete-se o relatório à apreciação superior propondo: 
I) determinar à SeinfraUrbana que avalie incorporar no planejamento de suas ações de controle externo as propostas apresentadas no Anexo II; 
II) arquivar o presente processo.

Anexo II - Matriz de Riscos e Propostas de Ações de Controles
	Risco/Fragilidade identificados
	Propostas de ações de controle
	Benefícios esperados

	Baixa governança municipal para ações urbanas
	i) auditoria coordenada com o objetivo de obter indicadores relativos a maturidade da governança municipal na gestão urbana
	Criar um referencial para balizar as ações do ente municipal, permitindo a comparação e acompanhamento da evolução ao longo do tempo, tanto pela gestão quanto pelos órgãos de controle e, principalmente, pela sociedade. Induzir uma ação de melhoria focada nos elementos considerados mais relevantes.

	Deficiência nos critérios de planejamento urbano nos processos de seleção dos empreendimentos
	ii) questão a ser incorporada às matrizes de planejamento das auditorias de conformidade nos empreendimentos;
	Gerar massa de informação para subsidiar proposições de caráter mais estruturante; ampliar a percepção da relação entre os empreendimentos isolados e o contexto urbano; identificar eventuais boas práticas e oportunidades de melhoria. 

		iii) auditoria no Programa Minha Casa Minha Vida – relação entre os empreendimentos e o contexto urbano no qual se inserem (Plano Diretor e contexto físico da cidade) 
	Contribuir para o aprimoramento dos critérios de seleção de empreendimentos do programa, de modo a reduzir os impactos negativos sobre a cidade e sobre os beneficiários, otimizando os resultados e tornando mais eficiente a alocação de recursos.

		iv) auditoria com foco no programa de urbanização de favelas – mapeamento de processo e identificação de boas práticas e fragilidades
	Identificar procedimentos de integração das políticas que possam ser estendidos a outras ações do MCidades e induzir a replicação de boas práticas.

	Deficiência na atuação Federal nas Regiões Metropolitanas e RIDES
	v) auditoria coordenada com tribunais de contas, para verificar a atuação federal nas regiões metropolitanas e nas Rides, com foco nos seguintes aspectos: 
a) fomento à elaboração dos PDUIs; 
b) implementação da Nova Agenda Urbana; 
c) elaboração do subsistema de planejamento e informações metropolitanas no âmbito do Sistema Nacional de Desenvolvimento Urbano (Estatuto das Cidades, art. 20) .
d) verificar, por meio dos Tribunais de Contas regionais, a implementação dos PDUIs das regiões metropolitanas sob as suas respectivas jurisdições.
	Contribuir para maior efetividade das ações do MCidades no seu papel indutor para a implementação dos instrumentos de gestão metropolitana de caráter interfederativo.

	Deficiência na avaliação qualitativa e quantitativa dos planos Setoriais
	vi) auditoria no Ministério das Cidades com os seguintes objetivos: 
a) verificar a implementação das seguintes políticas: Política Nacional de Mobilidade Urbana (Lei 12.587, 3 de janeiro de 2012) , a Lei Nacional do Saneamento Básico (Lei 11.445, de 5 de janeiro de 2007) e a Política Nacional de Habitação. Bem como, verificar a implementação, quando houver, dos planos nacionais decorrentes de cada política;
b) verificar a forma de indução, por parte do Ministério das Cidades, à elaboração e ao aprimoramento dos planos setoriais municipais (nas áreas de habitação, mobilidade e saneamento) . Avaliando a adequação de planos setoriais municipais às respectivas políticas nacionais e planos nacionais.
	Contribuir para o aprimoramento dos planos, bem como da atuação do Ministério na integração dos diversos entes e respectivos planos. 

	Falta de regularização fundiária e seus impactos no planejamento urbano
	vi) auditoria com vistas a elaborar um diagnóstico acerca das ações de regularização fundiária urbana no Brasil, para: 
a) verificar de que maneira os entes tem aplicado as leis de regularização, inclusive nos aspectos de conformidade;
b) conferir a real situação da regularização fundiária no Brasil, pós edição da lei do Reurb;
c) identificar as melhores práticas da temática;
d) desenvolver uma matriz de risco x efeitos potencias decorrente das novas alterações legislativas.
	Identificar os principais problemas que prejudicam o andamento dos processos de regularização fundiária, bem como seus reflexos para o desenvolvimento das políticas urbanas; avaliar eventuais impactos positivos e negativos da legislação atual, bem como oportunidades de melhoria.

não há.

Não atuou.

LEVANTAMENTO DE AUDITORIA. PLANEJAMENTO URBANO. MOBILIDADE. SANEAMENTO. HABITAÇÃO. PROPOSTAS DE FISCALIZAÇÃO.

RELATÓRIO DE LEVANTAMENTO (RL)

Secretaria de Fiscalização de Infraestrutura Urbana (SeinfraUrb).

Examino relatório de levantamento realizado pela Secretaria de Fiscalização de Infraestrutura Urbana (SeinfraUrbana) , no então Ministério das Cidades, para conhecer o funcionamento das organizações, programas, projetos e atividades governamentais relacionados ao planejamento urbano e à integração das políticas voltadas para a cidade, em especial nos aspectos de mobilidade, saneamento e habitação.
A auditoria foi motivada pela constatação da unidade técnica, após a realização de diversos trabalhos relacionados ao tema, de que não há a devida integração entre os programas governamentais que buscam enfrentar os principais problemas urbanos, a exemplo da falta de moradia digna e da baixa cobertura de saneamento básico.
Nesse contexto, a SeinfraUrbana concluiu pela necessidade de aprofundar-se na matéria e identificar os principais riscos inerentes aos processos envolvidos no desenvolvimento e na implementação das políticas de planejamento urbano. O objetivo último foi identificar potenciais ações de controle e, por meio delas, contribuir com o alcance e a efetividade das políticas voltadas para as cidades.
Para o atingimento de tais objetivos, foram definidas as seguintes questões de auditoria:
quais os principais normativos, atores e macroprocessos que regem o planejamento urbano brasileiro?
quais os principais riscos envolvidos no desenvolvimento da política de planejamento urbano?
qual o panorama dos principais centros urbanos brasileiros, levando-se em conta os indicadores de desenvolvimento urbano?
quais os potenciais colaboradores para realização de ações de controle?
quais ações de controle externo poderão ser realizadas a partir deste trabalho?
II
A unidade técnica estudou as atribuições e formas de interação entre os principais atores envolvidos. No âmbito federal, foi dada ênfase à Caixa Econômica Federal e ao então Ministério das Cidades, agora Ministério do Desenvolvimento Regional (MDR) . A equipe também levantou os normativos aplicáveis à matéria, dentre quais, o Estatuto das Cidades, o Estatuto da Metrópole, a Política Nacional de Mobilidade Urbana, a Lei Nacional do Saneamento Básico e a Política Nacional de Habitação.
Na sequência, foram mapeados os principais indicadores relacionados ao desenvolvimento urbano. Intentou-se traçar um diagnóstico da situação dos principais centros urbanos brasileiros e identificar indicadores que possam ser usados na avaliação de resultados em trabalhos futuros. Para cada um deles, a SeinfraUrbana buscou levantar aplicações e limitações.
Dentre os índices estudados, vale mencionar a taxa de motorização (quantidade de automóveis a cada cem habitantes) , o tempo de deslocamento (casa-trabalho) e o percentual da população com acesso a saneamento básico, pesquisados pelo IBGE, além do déficit habitacional, elaborado pela Fundação João Pinheiro. Sobre esse último, vale a pena mencionar que, em 2015, o déficit habitacional foi de 6.186.503 de domicílios, o que representa 9,3% do total de domicílios particulares.
Outro índice que chama atenção é o percentual da população que reside a até 1 km de terminais de transporte de média e alta capacidade. A cidade brasileira com maior percentual é o Rio de Janeiro com 47% da população nessa situação, seguida dos municípios de Belo Horizonte (27%) e São Paulo (25%) , sem considerar as regiões metropolitanas. São índices ainda modestos, quando comparados com outras metrópoles mundiais, a exemplo de Pequim (60%) , Nova Iorque (77%) e Paris (100%) .
Também destaco o Índice de Vulnerabilidade Social (IVS) , criado pelo Instituto de Pesquisas Econômicas Aplicadas (IPEA) . O IVS é obtido a partir de dezesseis indicadores de desenvolvimento humano, estruturados em três dimensões: infraestrutura urbana, capital humano e renda e trabalho. O índice varia entre zero e um e quanto mais próximo à unidade, maior é a vulnerabilidade social de um município ou região. Os maiores índices de vulnerabilidade foram encontrados nas capitais nordestinas Recife e Salvador e no Distrito Federal, próximos a 0,5.
Ainda no tocante ao diagnóstico da situação dos principais centros urbanos brasileiros, a equipe de auditoria analisou estudos atinentes aos planos diretores e às leis de uso e ocupação do solo como indutores do desenvolvimento urbano. Concluiu que, dentre aqueles analisados, os planos diretores avançaram nas diretrizes de habitação, saneamento e mobilidade urbana. Contudo, o avanço ocorrido nos textos das leis ainda não é perceptível nas cidades, de modo geral. De acordo com a SeinfraUrbana:
189. (...) o planejamento urbano no Brasil tem evoluído, especialmente graças a uma maior importância dada aos planos diretores por parte dos municípios, ainda que careçam de harmonização com as situações locais e seja muito grande a presença de planos meramente copiados, dificultando sua efetiva aplicação.
O Plano de Desenvolvimento Urbano Integrado (PDUI) , por sua vez, chega como um avanço dos planos diretores para as regiões metropolitanas. Ele surgiu com a promulgação do Estatuto da Metrópole (Lei 13.089/2015) e está definido como “instrumento que estabelece, com base em processo permanente de planejamento, as diretrizes para o desenvolvimento urbano da região metropolitana ou da aglomeração urbana”. Ou seja, seu alcance regional é maior do que o alcance dos planos diretores municipais. O Estatuto da Metrópole prevê que “a União apoiará as iniciativas dos Estados e dos Municípios voltadas à governança interfederativa” (art. 13) .
Embora seja um progresso para o planejamento urbano, os municípios e estados envolvidos têm apresentado dificuldade na sua implementação. O único plano já aprovado por lei estadual, na forma determinada pelo estatuto, é o de Vitória, no Espírito Santo.
Não há ainda nenhum PDUI aprovado nas doze principais regiões metropolitanas definidas pelo IBGE: (i) Grande metrópole nacional – São Paulo; (ii) Metrópole Nacional – Rio de Janeiro e Brasília e (iii) Metrópole – Manaus, Belém, Fortaleza, Recife, Salvador, Belo Horizonte, Curitiba, Goiânia e Porto Alegre.
Na sequência do trabalho, foram estudadas as fontes de financiamento de intervenções urbanas integradas. No âmbito federal, as transferências realizadas por meio de convênios e contratos de repasse. No âmbito municipal, o Imposto sobre a Propriedade Predial e Territorial Urbana (IPTU) e outras fontes de receitas.
Sobre o IPTU, vale destacar que a unidade técnica identificou que, “para o conjunto das prefeituras do país, a arrecadação do IPTU representou cerca de 19,4% da totalidade da receita tributária própria em 2014. Quinze anos antes, em 2000, tal participação chegou a alcançar 27%. No entanto, a média nacional não foi observada na maior parte dos municípios: não ultrapassou 10% em aproximadamente a metade.”
Nesse sentido, a insuficiência de recursos locais para as políticas de desenvolvimento urbano faz com que municípios e estados recorram ao governo federal em busca de verbas. Mais um motivo a reforçar a necessidade de se aplicar bem os recursos da União.
III
De posse dessas informações, a SeinfraUrbana buscou avaliar os riscos que podem comprometer o cumprimento da política urbana integrada no Brasil. Foram identificados cinco riscos mais significativos:
baixa governança municipal para ações urbanas;
deficiência nos critérios adotados nos processos de seleção dos empreendimentos a serem financiados com recursos federais;
deficiência na atuação Federal nas Regiões Metropolitanas e Regiões Integradas de Desenvolvimento Econômico (RIDES) ;
deficiência na avaliação qualitativa e quantitativa dos Planos Setoriais; e
falta de regularização fundiária e seus impactos no planejamento urbano.
A baixa capacidade gerencial de muitos dos municípios brasileiros já foi constatada em outras fiscalizações realizadas por este Tribunal. A ausência de estrutura adequada e de pessoal com qualificação técnica, principalmente nos pequenos municípios, constituí obstáculo à consecução de políticas públicas de modo geral.
No âmbito do Ministério das Cidades, constatou-se que a forma como a seleção de projetos é realizada tende a agravar tais discrepâncias. Isto porque aqueles municípios menores, geralmente com estruturas mais precárias, têm mais dificuldade de elaborar bons projetos, licitar e atender às demais exigências da pasta. Assim, acabam sendo preteridos na seleção e não agraciados com recursos. Os municípios mais ricos, por sua vez, conseguem elaborar melhores projetos e atender com mais facilidade às exigências ministeriais, recebendo, por consequência, mais recursos. Como bem delineou a unidade técnica:
 Essa situação acaba por fomentar um paradoxo no qual municípios que já estão mais desenvolvidos, ao terem acesso a mais recursos, tendem a melhorar seu desenvolvimento, enquanto aqueles com pior situação tendem a receber menos recursos e, consequentemente, perpetuar as limitações para melhorar as cidades e a vida de seus cidadãos.
Nesse cenário, como forma de mitigar esse primeiro risco, a SeinfraUrbana propõe a realização de Auditoria Coordenada com o objetivo de obter indicadores relativos à maturidade da governança municipal na gestão urbana e, a partir daí, induzir a melhoria. Para a unidade técnica, a definição de indicadores servirá como referencial para balizar ações de controle e também ações da União em apoio aos outros entes.
A segunda proposta de trabalho sugerida pela equipe trata da insuficiente interação entre as áreas temáticas dentro do ministério, o que tende a perpetuar a realização de investimentos isolados, sem integração nas cidades. A unidade técnica propõe incluir uma questão de auditoria à matriz de planejamento padrão, nas fiscalizações de obras de mobilidade, saneamento e habitação, interrogando se “o empreendimento contempla o planejamento urbano de forma integrada?”. Desse modo, espera-se gerar massa de informação a ser tratada oportunamente e induzir a atuação do órgão no sentido de promover políticas urbanas efetivamente integradas e aderentes a um planejamento urbano de curto, médio e longo prazo.
Além da inclusão dessa questão de auditoria, a SeinfraUrbana aponta dois outros possíveis trabalhos relativos ao segundo risco apontado. Um trabalho no Programa Minha Casa Minha Vida, de modo a identificar seus impactos na política habitacional (redução do déficit) e sua interação com a política urbana, avaliando se esses conjuntos habitacionais são devidamente atendidos em termos de infraestrutura de transporte e de acesso a equipamentos públicos (centros de saúde, praças, escolas) . 
Outro trabalho no Programa de Urbanização de Favelas, para mapear processos de trabalho, uma vez que no âmbito desse programa foram verificadas, a princípio, boas práticas, sob o ponto de vista de integração das diversas áreas do então Ministério das Cidades. A intenção é identificar procedimentos de integração das políticas que possam ser estendidos a outras ações da pasta e induzir a replicação de boas práticas.
A respeito do terceiro risco identificado no levantamento, a equipe propõe a realização de auditoria coordenada, com a participação dos tribunais de contas locais, para verificar a atuação federal nas regiões metropolitanas e nas Rides, com foco nos seguintes objetivos:
a) verificar o apoio da União às metrópoles no intuito de fomentar a elaboração dos seus respectivos Planos de Desenvolvimento Urbano Integrado (PDUI) , bem como verificar o apoio da União ao desenvolvimento Urbano Integrado nos moldes do Estatuto da Metrópole, arts. 13 a 16;
b) verificar o plano de ação desenvolvido pela União para a implementação da Nova Agenda Urbana definida na Conferência das Nações Unidas sobre Habitação e Desenvolvimento Urbano Sustentável (Habitat III) ;
c) verificar a atuação da União na elaboração do subsistema de planejamento e informações metropolitanas no âmbito do Sistema Nacional de Desenvolvimento Urbano (SNDU) , nos moldes do que preconiza o art. 20 do Estatuto das Cidades;
d) verificar, em parceria com os Tribunais de Contas regionais, a implementação dos PDUI das regiões metropolitanas sob as suas respectivas jurisdições, bem como verificar as medidas tomadas no âmbito dessas regiões metropolitanas no intuito de atender as ações da Nova Agenda Urbana.
Pretende-se contribuir para a maior efetividade das ações do ministério no seu papel indutor na implementação dos instrumentos de gestão metropolitana de caráter interfederativo. 
Para subsidiar tais futuros trabalhos, a SeinfraUrbana já realizou contato preliminar com os diversos Tribunais de Contas dos Estados e dos Munícipios e identificou possíveis parceiros para a realização de auditorias sobre o tema governança e gestão urbana municipal.
No tocante ao risco relativo às deficiências na avaliação qualitativa e quantitativa dos Planos Setoriais, a unidade técnica propõe realizar auditoria de natureza operacional no Ministério do Desenvolvimento Regional, com o objetivo de verificar:
	a) os aspectos quantitativos da implementação das políticas nacionais de mobilidade urbana, saneamento básico e habitação;
	b) a implementação, quando houver, dos planos nacionais decorrentes de cada política;
c) a forma de indução, por parte do ministério, à elaboração e ao aprimoramento dos planos setoriais municipais, nas áreas de habitação, mobilidade e saneamento, avaliando a adequação destes às respectivas políticas nacionais e planos nacionais.
V
O último risco identificado no levantamento trata da falta de regularização fundiária e seus impactos negativos no planejamento urbano. De acordo com técnicos do MDR, a estimativa do órgão é de que praticamente metade das habitações urbanas brasileiras não possua adequada titularidade de posse.
A falta de regularização fundiária prejudica a arrecadação de impostos sobre a propriedade e dificulta a implementação de políticas de desenvolvimento urbano, pela insegurança de se investir nesses locais.
Na tentativa de contornar o problema, foi publicada a Lei 13.465/2017, conhecida como Lei do Reurb, que simplificou os procedimentos e passou a aceitar situações fáticas para as quais a regulamentação anterior praticamente impossibilitava a regularização. Seus efeitos ainda não são conhecidos, motivo pelo qual a equipe sugere a realização de auditoria.
O trabalho abarcaria as ações de regularização fundiária urbana no Brasil, de modo a elaborar um diagnóstico da situação e identificar os principais entraves ao andamento dos processos, bem como seus reflexos para o desenvolvimento das políticas urbanas.
Ao fim, a SeinfraUrbana conclui ter respondido às questões de auditoria e propõe determinar a avaliação, quando do planejamento de suas ações de controle externo, das citadas propostas de ações de controle e arquivar o processo.
VI
De início, ressalto a relevância do trabalho realizado, uma vez que permitiu ampliar os conhecimentos desta Casa a respeito das políticas voltadas para a cidade, em especial nos aspectos de Mobilidade, Saneamento e Habitação. Foram estudadas as organizações, programas, projetos e atividades governamentais relacionadas ao planejamento urbano e à integração das políticas públicas dessa temática.
Além disso, apurou-se a situação dos principais centros urbanos brasileiros, por meio dos indicadores disponíveis. Foram levantados os principais riscos que podem comprometer o cumprimento da política urbana integrada no Brasil e, a partir deles, foram pensadas formas de atuação do controle externo.
Nesse contexto, considero válidas e oportunas as ações de controle propostas, motivo pelo qual acompanho as propostas da unidade técnica. Tais trabalhos poderão contribuir para o aperfeiçoamento das políticas públicas e do planejamento urbano, entendido como elemento integrador das cidades.
Acrescento uma única sugestão, no que diz respeito às deficiências apontadas nos critérios de seleção de empreendimentos e a consequente disparidade entre os municípios brasileiros. Proponho a inclusão, dentre os possíveis trabalhos a serem realizados pela SeinfraUrbana, de uma auditoria operacional nessa forma de seleção dos projetos no âmbito do Ministério do Desenvolvimento Regional. Como benefício, espera-se uma evolução dos procedimentos.
	Diante do exposto, VOTO para que seja adotada a minuta de deliberação que ora trago ao exame deste Colegiado.
TCU, Sala das Sessões Ministro Luciano Brandão Alves de Souza, em 27 de março de 2019.
Ministro VITAL DO RÊGO 
Relator